ACORDAO-COMPLETO-2454972

ACÓRDÃO 1054/2021 ATA 15/2021 - PLENÁRIO

VISTOS, relatados e discutidos estes autos de tomada de contas especial instaurada em cumprimento ao Acórdão 1633/2018-TCU-Plenário, para apurar prejuízos ocorridos no âmbito dos contratos 160.2.020.04-6 e 160.2.048.04-9, celebrado entre a Petróleo Brasileiro S/A e a empresa Techint Engenharia e Construção S/A, o qual teve por objeto a prestação de serviços de construção e montagem industrial em plataformas dos Ativos Nordeste e Marlim da  Unidade de Exploração e Produção da Bacia de Campos (UNBC) .
ACORDAM os Ministros do Tribunal de Contas da União, reunidos em sessão do Plenário, ante as razões expostas pelo relator, e com fundamento nos arts. 1º, inciso I, 16, inciso III, alíneas "b" e "c", e §§2º e 3º, 19, 23, inciso III, 26, 28, inciso II e 57 da Lei 8.443/1992 c/c os arts. 1º, inciso I, 209, incisos II e III, 210, 214, inciso III, alínea "a", 215 a 217 e 267 do Regimento Interno, em: 
9.1. rejeitar as alegações de defesa de Carlos Eugênio Melro Silva da Resurreição, Gerente-Geral da UNBC - Petrobras, de José Antonio de Figueiredo, Gerente Executivo da Petrobras, e da empresa Techint Engenharia e Construção S/A;
9.2. julgar irregulares as contas de Carlos Eugênio Melro Silva da Resurreição, de José Antonio de Figueiredo e da empresa Techint Engenharia e Construção S/A, condenando-os, solidariamente, ao recolhimento aos cofres da Petróleo Brasileiro S.A. da quantia a seguir especificada, atualizada monetariamente e acrescida de juros de mora a partir da data discriminada até o pagamento:
	Valor (R$) 
	Data
	Contrato 

	555.671,97
	31/12/2008
	160.2.020.04-6

	1.274.107,82
	31/10/2009
	160.2.048.04-9

9.3. aplicar à empresa Techint Engenharia e Construção S/A a multa individual no valor de R$ 300.000,00 (trezentos mil reais) , a ser recolhida aos cofres do Tesouro Nacional, com atualização monetária calculada da data deste acórdão até a data do pagamento, se este for efetuado após o vencimento do prazo abaixo estipulado;
9.4. fixar prazo de 15 (quinze) dias, a contar das notificações, para comprovação, perante o Tribunal, do recolhimento das dívidas acima imputadas;
9.5. autorizar a cobrança judicial das dívidas, caso não atendidas as notificações;
9.6. autorizar o seu pagamento em até 36 (trinta e seis) parcelas mensais consecutivas, caso venha a ser solicitado pelos responsáveis antes do envio do processo para cobrança judicial;
9.7. fixar o vencimento da primeira parcela em 15 (quinze) dias, a contar do recebimento das notificações, e o das demais a cada 30 (trinta) dias, com incidência dos respectivos encargos legais sobre o valor de cada prestação; 
9.8. alertar aos responsáveis que a inadimplência de qualquer parcela acarretará vencimento antecipado do saldo devedor;
9.9. enviar cópia desta deliberação ao procurador-chefe da Procuradoria da República no Estado do Rio de Janeiro, para as providências cabíveis.

Tomada de contas especial instaurada para apurar prejuízos ocorridos em contrato celebrado para a prestação de serviços de construção e montagem industrial em plataformas da Unidade de Exploração e Produção da Bacia de Campos.

Petróleo Brasileiro S/A

3. Responsáveis: Carlos Eugenio Melro Silva da Resurreição (XXX.546.244-XX); José Antônio de Figueiredo (XXX.172.357-XX); Techint Engenharia e Construção S/A (61.575.775/0001-80)

13.1. Ministros presentes: Ana Arraes (Presidente), Walton Alencar Rodrigues, Benjamin Zymler, Augusto Nardes, Aroldo Cedraz, Raimundo Carreiro, Vital do Rêgo e Jorge Oliveira (Relator).
13.2. Ministro-Substituto convocado: Augusto Sherman Cavalcanti.
13.3. Ministros-Substitutos presentes: Marcos Bemquerer Costa, André Luís de Carvalho e Weder de Oliveira.

ACORDAO-COMPLETO-2553510

Acórdão 2617/2022 - Plenário

ACORDAO-COMPLETO-2483974

Acórdão 1509/2021 - Plenário

JORGE OLIVEIRA

Adoto como relatório a instrução final da Secretaria de Fiscalização de Infraestrutura de Petróleo e Gás Natural - SeinfraPetróleo (peça 159) , com a qual concordaram os dirigentes dessa unidade técnica (peças 160 e 161) :
"INTRODUÇÃO
Cuidam os autos de tomada de contas especial (TCE) autuada em decorrência da conversão do TC Processo 022.712/2010-0 (relatório de levantamento) , conforme determinado no Acórdão 1065/2018-TCU-Plenário, de relatoria do Exmo. Sr. Ministro José Múcio.
Tal decisão teve como desiderato a busca pelo ressarcimento dos supostos danos ocorridos no âmbito dos contratos 160.2.020.04-6 e 160.2.048.04.9, celebrados entre a Petróleo Brasileiro S.A. (Petrobras) e a Techint Engenharia e Construção S.A, os quais tiveram por objeto a prestação de serviços de construção e montagem industrial em plataformas do Ativo Nordeste e Marlim.
A presente instrução visa analisar as alegações de defesa apresentadas pelos responsáveis. Antes de iniciar o exame técnico da matéria, porém, cumpre apresentar breve histórico.
HISTÓRICO
Ao proferir julgamento no TC Processo 012.942/2007-0 (item 9.3 do Acórdão 1896/2010-TCU-Plenário) , o TCU autorizou a formação de processo apartado para exame de oito contratos que compõem a chamada "família de contratos" da Unidade de Exploração e Produção da Bacia de Campos (UNBC) . Em cumprimento a tal determinação, foi autuado o TC Processo 022.712/2010-0, do qual se origina a presente TCE. 
A UNBC iniciou, em 2002, procedimento licitatório para a contratação dos serviços de construção e montagem industrial em plataformas dos Ativos de Produção Marlim, Norte, Sul, Nordeste e Albacora. Como resultado, foram efetuados oito contratos com seis empresas, conforme abaixo:
a) dois contratos firmados com o Consórcio PCP-Engevix (Ativo de Marlim - Contrato 160.2.072.03-0, de 18/7/2003, e Ativo de Albacora - Contrato 160.2.075.03-9, de 18/7/2003) ;
b) um contrato com a empresa Mendes Júnior Trading e Engenharia S.A. para o Ativo Norte - Contrato 160.2.073.03-3, de 18/7/2003;
c) um contrato com a Construtora Norberto Odebrecht S.A. para o Ativo Sul - Contrato 160.2.074.03-6, de 18/7/2003;
d) um contrato com a empresa ABB Ltda. para o Ativo Nordeste - Contrato 160.2.019.04-5, de 30/3/2004;
e) dois contratos com a empresa Techint S.A. (Ativo Nordeste - Contrato 160.2.020.04-6, de 30/3/2004, e Ativo Marlim - Contrato 160.2.048.04.9, de 22/9/2004) ;
f) um contrato com a UTC Engenharia S.A. para o Ativo Centro - Contrato 160.2.049.04-1, de 22/9/2004.
Tais contratos foram submetidos à fiscalização deste Colegiado de Contas, o qual apurou supostas irregularidades que foram tratadas por sucessivas proposições instrutivas da então 9ª Secex, atual SecexEstataisRJ, constantes no TC Processo 022.712/2010-0, conforme detalhamento a seguir:
Primeira Instrução, de 16/9/2010 (peça 2 do TC Processo 022.712/2010-0) : 
A unidade técnica propôs diligência visando à análise da documentação dos contratos da UNBC, de modo a ser possível averiguar se as irregularidades apontadas no relatório de auditoria (TC Processo 012.942/2007-0) eram comuns a todos os ajustes da "família de contratos".
Segunda Instrução, de 23/9/2011 (peça 5 do TC Processo 022.712/2010-0) : 
A unidade técnica verificou que as irregularidades apontadas se estenderam a diversos outros contratos da chamada "família de contratos" da UNBC. Com efeito, a fim de apurar com maior profundidade as irregularidades apontadas, foi proposta a realização de inspeção.
Terceira Instrução, de 5/10/2012 (peça 52 do TC Processo 022.712/2010-0) : 
Não obstante as diversas irregularidades apontadas na segunda instrução, a unidade técnica entendeu, após análise mais detida, que apenas duas irregularidades seriam objetos de propostas de determinações à Petrobras.
A terceira instrução deu, então, ensejo ao Acórdão 1247/2013-TCU-Plenário, também de relatoria do Exmo. Sr. Ministro José Múcio proferido nos seguintes termos: 
"9.1. determinar à Petrobras que: 
 (...) 
9.1.2. adote, no prazo de 60 dias, as medidas necessárias com vistas a ser ressarcida dos valores pagos às contratadas a título de serviços de planejamento para execução da obra, os quais estavam incluídos nos serviços de planejamento, quando da execução dos Contratos 160.2.074.03-6, 160.2.072.03-0, 160.2.073.03-3, 160.2.075.03-9, 160.2.019.04-5, 160.2.020.04-6, 160.2.048.04.9 e 160.2.049.04-1; 
 (...) 
9.3. determinar à SecexEstatais/RJ que: 
9.3.1. acompanhe o atendimento das determinações acima e, se preciso, adote providências com vistas à instauração das devidas tomadas de contas especiais; (negritos acrescidos) 
A Petrobras tomou ciência do acórdão supra e, em relação à adoção das medidas determinadas, impetrou pedido de reexame com relação ao item 9.1.2, posteriormente apreciado através do Acórdão 3431/2013-TCU-Plenário, de relatoria da Exma. Sra. Ministra Ana Arraes, que declarou insubsistente o item 9.1.2 do Acórdão 1247/2013-TCU-Plenário. No que tange ao item 9.1.1 do citado Acórdão 1247/2013-TCU-Plenário, deve-se registrar que o Acórdão 3359/2013-TCU-Plenário (TC Processo 015.764/2003-7, peça 114) acolheu as alegações de defesa e as razões de justificativa dos responsáveis.
Destaca-se que o motivo da insubsistência do item 9.1.2 do Acórdão 1247/2013-TCU-Plenário deu-se por conta da falta de oitiva das contratadas da Petrobras, conforme excerto do voto condutor (peça 108) do citado acórdão: 
14. No entanto, em relação à falta de oitiva prévia das contratadas da Petrobras, aspecto suscitado pela Serur (e não mencionado pela recorrente) , constato que essas empresas não foram chamadas aos autos, nem tomaram conhecimento dos questionamentos que estavam sendo formulados. Como a determinação tem impacto financeiro e pode afetar o direito das empresas, essa falha processual demanda saneamento, por meio da restituição dos autos ao relator a quo e da adoção das providências regularizadoras. Nesse aspecto, concordo com a análise da unidade técnica. 
15. Assim, em vista dessas considerações, cabe, de ofício, declarar insubsistente o item 9.1.2 do Acórdão 1247/2013-TCU-Plenário, com a restituição dos autos ao gabinete do relator a quo para adoção das providências saneadoras necessárias. Em consequência, o pedido de reexame deve ser considerado prejudicado por perda de objeto, sem prejuízo de que os argumentos recursais apresentados sejam examinados em conjunto com as respostas às oitivas das contratadas.
Em decorrência do item 9.1 do Acórdão 3431/2013-TCU-Plenário transcrito acima, a unidade técnica propôs, na quarta instrução técnica, de 24/3/2014 (peça 116 do TC Processo 022.712/2010-0) , a oitiva da Petrobras e das empresas contratadas, para que se pronunciassem em relação à suposta irregularidade nos contratos identificados, decorrente de pagamento de planejamento de projeto que teria sido introduzido com a celebração de termos aditivos supostamente irregulares, uma vez que o pagamento por esse serviço já estaria incluído no preço do projeto original, tendo, portanto, havido aumento de despesa da estatal sem acréscimo de qualquer serviço. 
Em sequência, a SeinfraPetróleo, por meio da quinta instrução técnica, de 28/3/2018 (peça 298 do TC Processo 022.712/2010-0) , promoveu o exame das informações trazidas pela Petrobras e pelas empresas contratadas, havendo concluído o seguinte:
As empresas e a Petrobras defenderam, em apertada síntese, que a alteração promovida nos contratos foram regulares, pois visava cobrir serviço não explicitado no contrato original, mas que era exigido pela petroleira, restaurando-se, assim, o equilíbrio econômico-financeiro do contrato. 
No entanto, verificou-se que as respostas às oitivas não elidiram a irregularidade mencionada, assim, será proposta a conversão dos presentes autos em tomada de contas especial e o retorno dos autos à Unidade Técnica de origem (SecexEstataisRJ) para processamento das Tomadas de Contas Especial (TCE) , nas quais devem ser inseridas as análises das condutas e eventuais responsabilizações de gestores da Petrobras, bem como a citação das empresas em seus valores atualizados.
Acolhendo a proposta da SeinfraPetróleo, a Corte de Contas exarou o Acórdão 1065/2018-TCU-Plenário, por intermédio do qual foi determinada a conversão do TC Processo 022.712/2010-0 em seis TCEs, uma para cada contrato da UNBC, sendo uma delas exatamente o presente processo (Processo 012.196/2019-3) . Os outros cinco processos são os TCs: Processo 027.029/2018-2; Processo 012.194/2019-0; Processo 012.195/2019-7; Processo 012.197/2019-0; e Processo 012.198/2019-6.
PROCESSOS CONEXOS
Antes de iniciar o exame técnico propriamente dito, é necessário verificar a existência de processos conexos às presentes contas especiais.
Como já mencionado, os TCs Processo 027.029/2018-2; Processo 012.194/2019-0; Processo 012.195/2019-7; Processo 012.197/2019-0; e Processo 012.198/2019-6 são, também, decorrentes do comando inserto no Acórdão 1065/2018-TCU-Plenário. Tratam de fatos idênticos aos dos presentes autos, já que todos os ajustes da chamada "família de contratos" da UNBC têm cláusulas idênticas e aditivos firmados a partir dos mesmos pressupostos de fato e de direito. Diferem-se unicamente em função de cada uma dessas TCEs ter sido autuada especificamente para a apuração dos supostos prejuízos decorrentes de cada um dos contratos, firmados com empresas diferentes (Odebrecht, ABL, Techint, UTC, Mendes Júnior e Engevix) .
Nesse contexto, todos esses processos guardam conexão recíproca. Com base nos princípios da racionalidade administrativa e isonomia, as soluções processuais, análises e decisões devem ser tomadas observando-se todo esse conjunto de TCEs, evidentemente respeitadas as singularidades de cada uma. Todos esses processos encontram-se, atualmente, na mesma fase processual (análise de respostas às diligências realizadas para apuração dos responsáveis e quantificação dos danos) .
Adicionalmente, registre-se a existência do TC Processo 009.847/2008-7, que apontou a irregularidade relativa à alteração da redação do subitem 1.1.3 do Anexo II - Critério de Medição Geral do Contrato 4600202457, firmado entre a Petrobras e a empresa Iesa Equipamentos e Montagens S.A., que tinha como objeto a prestação de serviços de construção e montagem industrial, compreendendo planejamento, tratamento térmico e reclassificação de amarras e acessórios; inspeção, recuperação, projeto, preparação para instalação, instalação de modificações e manutenção de instalações industriais, visando, sobretudo, a atender a demanda por estes serviços nas unidades da Petrobras P-38, P-40 e P-51, e outros projetos supervenientes.
Tal alteração incluiu a medição e o pagamento do planejamento de serviços de projeto isoladamente, dissociada do respectivo projeto. A referida irregularidade é idêntica à tratada nos presentes autos, embora tenha ocorrido em contrato estranho à chamada "família de contratos" da UNBC.
Nesse diapasão, o voto condutor do Acórdão 734/2013-TCU-Plenário (TC Processo 009.847/2008-7) , de lavra do Exmo. Sr. Ministro José Múcio, concluiu pela ocorrência da supramencionada irregularidade, conforme se depreende de seu excerto:
16. No subitem 5.2, do Anexo II - Critério de Medição, do Contrato SAP 4600202457, consta que os projetos emitidos pela contratada seriam pagos de acordo com o nível 5 da EAP básica, sendo 10% na apresentação do respectivo planejamento. A Secex/RJ acrescentou que "se o planejamento não estivesse incluso no próprio preço do projeto, como aduziu a contratada, por que seriam pagos 10% do valor do projeto por ocasião da apresentação do planejamento? Tal raciocínio levaria à conclusão de que parte do preço do projeto estava sendo pago mesmo antes de iniciados os seus serviços, o que implicaria em prática de pagamento antecipado. Com a alteração efetivada pelo 5º Termo Aditivo, o planejamento do projeto passou a ser pago em separado, ao preço de 4% do valor total da AS de projeto. Contudo, continuava-se a pagar 10% do valor do projeto para remunerar o planejamento, de onde concluímos que aqueles 4% representaram um plus indevido." 
 (...) 
18. Assiste razão à Secex/RJ. Mais uma vez o contrato é alterado para adicionar um ônus para a Petrobras sob o argumento de que tal serviço não estava incluído. Recorrente aos olhos desta Corte, esta conduta aponta o desprezo com o qual são elaborados os projetos básicos para as licitações. No entanto, no caso em exame, o "planejamento de projeto" já estava sendo remunerado em 10% do valor do projeto, o que significa ser indevida a alteração empreendida por meio do 5º Termo Aditivo ao Contrato SAP 4600202457.
Destarte, nos termos do Acórdão 734/2013-TCU-Plenário (TC Processo 009.847/2008-7) , à lume das conclusões do Exmo. Sr. Ministro-Relator, o Colegiado de Contas infligiu multa ao responsável pela irregularidade, nos seguintes termos:
VISTOS, relatados e discutidos estes autos de levantamento de auditoria concernente à execução de contratos da Petrobras na Bacia de Campos.
ACORDAM os Ministros do Tribunal de Contas da União, reunidos em Sessão do Plenário, diante das razões expostas pelo Relator, e com fundamento nos arts. 28, inciso II, 43, II e parágrafo único, e 58, inciso II, da Lei nº 8.443/92 c/c os arts. 215, 216, 250, inciso II e § 2º, e 268, inciso II, do Regimento Interno, em:
9.2. rejeitar as razões de justificativa apresentadas por Ricardo Abi Ramia da Silva, devido à inclusão, por meio do 5º Termo Aditivo ao Contrato SAP 4600202457, do subitem 1.1.3 do Anexo II - Critério de Medição Geral, estabelecendo, indevidamente, remuneração pelo serviço de "planejamento de projeto";
9.3. rejeitar as razões de justificativa apresentadas por Ricardo Abi Ramia da Silva, em razão de ter alterado irregularmente, por meio do 5º Termo Aditivo ao Contrato SAP 4600202457, a redação do subitem 1.3.2 e incluído o subitem 1.3.2.1 ao Anexo II - Eventuais;
No âmbito do supramencionado aresto foi também determinado à Petrobras S.A que adotasse as medidas necessárias ao ressarcimento dos valores pagos à contratada:
9.16. determinar à Petrobras que:
9.16.1. adote, no prazo de 60 (sessenta) dias, as medidas necessárias com vistas a ser ressarcida dos valores pagos à contratada a título de serviços de planejamento para execução da obra, os quais estavam incluídos nos serviços de planejamento, quando da execução do Contrato SAP 4600202457, firmado com a empresa Iesa Engenharia, Equipamentos e Montagens Ltda.;
A supramencionada determinação foi objeto de monitoramento por parte da SecexEstataisRJ no TC Processo 031.224/2015-6, sendo que por meio da instrução que subsidiou o Acórdão 2771/2016-TCU-Plenário (peça 28) restou caracterizado que a Petrobras a cumpriu, in verbis:
As informações solicitadas nas alíneas a e c do item 1 do Ofício 0098/2016-TCU/SecexEstataisRJ tratam do cumprimento dos subitens 9.16.1, 9.16.2 e 9.16.5 (alínea a) e subitem 9.16.4 (alínea c) , todos do Acórdão 734/2013-TCU-Plenário. As alíneas solicitam o encaminhamento de documentação comprobatória das medidas adotadas para o ressarcimento relativo a valores indevidamente pagos à empresa Iesa Engenharia, Equipamentos e Montagens Ltda. A alínea a fala em medidas judiciais e a alínea c, em medidas judiciais e administrativas.
 (...) 
A Petrobras informa ter ingressado com ação judicial no Tribunal de Justiça do Rio de Janeiro (processo 0119281-83.2016.8.19.000, distribuído em 11/04/2016, para a 21ª Vara Cível) contra duas empresas: IESA ÓLEO & GÁS S.A. (em recuperação judicial) , CNPJ: 07.248.576/0001-11, e IESA PROJETOS, EQUIPAMENTOS E MONTAGENS S.A., CNPJ: 29.918.943/0006-94. O pedido principal da ação é a condenação das rés ao pagamento à autora do valor de R$ 5.634.804,96 (cinco milhões, seiscentos e trinta e quatro mil, oitocentos e quatro reais e noventa e seis centavos) (peça 23, p. 9-/25) (negrito acrescido) . 
Nesse sentido, as conclusões decorrentes do referido TC Processo 009.847/2008-7 devem ser levadas em consideração no presente exame, na medida em que consiste em precedente específico acerca do qual o TCU já se manifestou sobre irregularidade similar à tratada nos presentes autos, in casu, a alteração da redação do subitem 1.1.3 do Anexo II - Critério de Medição Geral do Contrato 4600202457, que incluiu a medição de planejamento para execução de projeto isoladamente.
EXAME TÉCNICO
Achado: pagamento de 4% da AS a título de serviços de planejamento de projeto, quando esses já eram remunerados por meio da rubrica "projetos" no âmbito dos contratos 160.2.020.04-6 e Contrato 160.2.048.04.9  celebrado entre a Petrobras e a Techint - Engenharia e Construção S.A. (CNPJ 61.575.775/0001-80) 
À peça 105 a SeinfraPetróleo conclui que a alteração operada por meio de Aditivos que celebrados junto à estatal (peça 14, p. 153-179 - Contrato160.2.020.04-6 e; peça 47, p. 153-163 - Contrato 160.2.048.04.9) , o qual estabeleceu o percentual de 4% para remunerar o planejamento dos serviços de projeto, já tinha sua remuneração prevista no item 5.2 do contrato. Naquela oportunidade a Unidade Técnica definiu o valor do dano, identificou e propôs a citação dos responsáveis.
Negociações que Culminaram no Termo Aditivo
Os contratos 160.2.020.04-6 e 160.2.048.04.9 foram celebrados entre a Petrobras e a Techint-Engenharia e Construção S.A. (CNPJ 61.575.775/0001-80) , compreendendo o planejamento, o projeto, a preparação para instalação, a instalação de modificações e a manutenção de instalações industriais nas unidades do Ativo Nordeste e Marlim.
Segundo a Petrobras, em 2004 (peça 96, p. 4) , a Unidade de Exploração e Produção da Bacia de Campos (UNBC) possuía oito contratos de manutenção, construção e montagem, com seis empresas diferentes (Mendes Junior, Odebrecht, UTC, Techint, Vetco e Consórcio PCP-ENGEVIX) , prestando serviços aos ativos de produção. 
Segundo a Petrobras (peça 96, p. 4) , em todos os contratos, de todos os ativos de produção, havia problemas de performance na execução dos serviços e uma execução físico-financeira menor que a esperada, ao considerar-se os valores e a duração dos instrumentos contratuais. A morosidade na execução dos serviços contratados afetava a manutenção/adequação das unidades, colocando em risco sua eficiência e a segurança das instalações e pessoas.
Destarte, segundo a estatal petroleira (peça 96, p. 4) , as empresas detentoras dos contratos de construção e montagem da UNBC enviaram, em conjunto, em agosto de 2004, uma carta à Petrobras, contendo uma série de reivindicações e sugestões (23 no total) . As empresas pleiteavam que tais sugestões fossem incorporadas aos contratos, no sentido de tornar a performance dos mesmos compatíveis com as estimativas baseadas nos quantitativos licitados. Dentre essas proposições, estava o pleito de remuneração de 4% da Autorização de Serviço (AS) pelo planejamento da atividade de "serviços de projeto".
Nessa esteira, a Associação Brasileira de Engenharia Industrial (Abemi) convidou a Petrobras (gerente executivo, gerente geral da UNBC e gerente corporativo da área de contratação) a participar de reunião para apresentar as dificuldades que as empresas estavam enfrentando na condução dos contratos firmados com a UNBC, uma vez que todos os pleitos eram comuns às seis empresas (peça 96, p. 7) .
Na reunião, ficou definida a criação de uma estrutura com dois grupos de trabalho e um conselho diretivo, com participantes da Petrobras e das empresas de construção e montagem, a fim de analisar os pleitos apresentados pelas contratadas, avaliando se esses deveriam ser considerados justos ou não. Tal providência divergia, portanto, da anterior análise efetivada, que se limitava a analisar os estritos termos em que o contrato havia sido redigido. 	Buscava-se, com isso, o esclarecimento de possíveis pontos onde a redação contratual seria pouco clara ou ensejaria interpretações diversas.
Impende ressaltar que os dois grupos de trabalho, constituídos na reunião com a Abemi, eram formados por gerentes setoriais que já haviam negado o pleito de pagamento de 4% da AS para remunerar o planejamento dos "serviços de projeto" por considerarem que não havia respaldo contratual. 
Contudo, ao fim das discussões, dos 23 pontos apresentados, concordou-se que doze deles tratavam de problemas de interpretação das cláusulas contratuais e, para estes, foram acordadas e estabelecidas interpretações únicas, a serem utilizadas por todas as empresas e pela Petrobras. No caso específico da "5ª Solicitação", que, ao final, deu origem ao aditivo ora questionado, o GT não a aceitou, in verbis (peça 77, p. 10) :
O Anexo II - Critério de Medição Geral divide as medições em:
1.1.1 Serviço de Projeto com respectivo planejamento - pagamento a ser realizado de acordo com a EAP conforme critério de medição constante no Anexo II - Projeto;
1.1.2 Serviço de Apoio a Plataforma - pagamento a ser realizado de acordo com o critério de medição constante no Anexo II - Serviços de Apoio à Plataforma;
1.1.3 Serviços de planejamento para a Execução de Obras - pagamento a ser realizado de acordo com o critério de medição constante no Anexo II - Eventuais;
Portanto, a resposta da pergunta 11, do processo licitatório, só se aplica ao terceiro caso (item 1.1.3) , ou seja, não se aplica ao projeto que é regido pelo item 1.1.1 (negrito acrescido) 
A despeito da conclusão do GT, foi, posteriormente, solicitado parecer jurídico do setor responsável da Petrobras acerca das alterações propostas, o qual foi emitido em 25/8/2005, através do DIP JURIDICO/RJ-BC 4182 (peça 89) . Em 9/9/2005, a UNBC emitiu DIP UNBC-2005-356, para o gerente executivo, com a solicitação de autorização para aditar (SAA) , para os oito contratos de construção e montagem, a qual recebeu despacho, em 14/9/2005, do gerente executivo, autorizando a assinatura (peça 92) . 
Nesse contexto, conforme se depreende dos esclarecimentos trazidos pela Petrobras (peça 96) , o aditivo contratual que incluiu o pagamento de 4% da AS para remunerar o planejamento dos "serviços de projeto" foi objeto de um longo período de maturação, que culminou com uma posição técnica contrária à concessão do pleito. Contudo, nesse processo, de acordo com as informações apresentadas pela estatal, a proposta foi posteriormente submetida ao Jurídico que exarou parecer favorável. Não resta claro na documentação apresentada qual seria a motivação para o encaminhamento ao Jurídico de proposta de aditivo sobre item em que já havia manifestação técnica contrária.
Cláusulas Contratuais e Suas Alterações 
O acolhimento do pleito das empresas de construção e montagem que resultou na inclusão do pagamento de 4% da AS para remunerar o planejamento dos "serviços de projeto" ocorreu após as negociações entre a Petrobras e as contratadas, intermediadas pela Abemi. 
Contudo, segundo a própria Petrobras (peça 96, p. 8) , as disposições contratuais foram redigidas a fim de que o planejamento fosse parte integrante dos serviços de projetos, sendo que os custos relativos a sua elaboração deveriam ser diluídos no valor da Unidade de Serviço de Projeto (USPR) e remunerados nessa rubrica. Assim, as contratadas deveriam ofertar suas propostas considerando que o planejamento era parte integrante dos serviços de projeto. 
Deveras, era esse o único entendimento que poderia ser extraído da leitura do item 1.1.1 da redação original do contrato. A intelecção do dispositivo deixa claro que os serviços de projetos compreendiam o respectivo planejamento:
1.1. Os serviços objeto do contrato serão medidos, obedecendo os seguintes critérios:
1.1.1. Serviços de Projetos com respectivo Planejamento - Após elaboração, análise e "Liberação p/ Execução" pela Petrobras do Planejamento Executivo, a "AS" (Autorização de Serviços) passará a ser encarada como uma contratação, por preço global, e o pagamento será realizado, de acordo com a EAP (Estrutura Analítica de Projeto) conforme o critério de medição constante no Anexo II - Projeto; (negritos acrescidos) (peça 12, p. 269 - Contrato160.2.020.04-6 e; peça 46, p. 289 - Contrato 160.2.048.04.9) .
Entrementes, a Petrobras assevera que, por equívoco, o Anexo II - Projeto, item 5.1, que descreve os critérios de medição dos "serviços de projeto", terminou em não incluir o planejamento dentre os serviços que seriam medidos e remunerados naquela rubrica:
5. Critério de Medição
5.1 Os serviços de elaboração de projeto serão pagos, por unidades de serviços de projeto (USPR) , conforme planilha de preços unitários. Nesses serviços estão incluídas todas as etapas de levantamento de dados em terra, embarque, elaboração, desenho, verificação, aprovação e emissão de documentos, assim como atendimento a todas as observações da Fiscalização que se fizerem pertinentes e inserção dos documentos no Gerenciador Eletrônico de Documentos da Petrobras; (peça 12, p. 309 - Contrato 160.2.020.04-6; e peça 46, p. 329 - Contrato 160.2.048.04.9) .
Contudo, dissente-se de tal conclusão, uma vez que não se extrai qualquer antinomia ou lacuna do cotejo das referidas cláusulas contratuais, conforme será demonstrado adiante. 
Isso porque, além do item 1.1.1 descortinar, iniludivelmente, que os serviços de projeto compreendem o respectivo planejamento, depreende-se que o item 5.1 descreve genericamente os serviços que serão medidos, não se podendo excluir, categoricamente, que o planejamento não está incluído dentre esses.
Ainda que houvesse dúvida quanto à definição do planejamento e de seus critérios de medição, seu esclarecimento e correção deveriam se dar no curso do procedimento licitatório, oportunidade em que as empresas poderiam interpelar à Petrobras para o entendimento da amplitude da referida rubrica e de sua mensuração.
Ademais, a hermenêutica sistemática do contrato não confere suporte às assertivas esposadas pela Petrobras e pelas contratadas, eis que restava evidente na avença que os serviços de projeto já compreendiam o respectivo planejamento.
Deveras, as cláusulas do contrato original já dispunham sobre o que consiste o planejamento executivo, tal como o planejamento, portanto, não há que se falar que tais definições não se faziam presentes no ajuste (peça 12, p. 165 - Contrato 160.2.020.04-6 e; peça 46, p. 175 - Contrato 160.2.048.04.9) :
Planejamento Executivo: é o planejamento da execução de uma SOT/SEP específica, sendo composto de levantamento de dados em campo, croquis de localização, croquis de serviço, se aplicável, lista de materiais, ferramentas e equipamentos, delineamento, custos estimados de materiais e serviços, definição do sistema de produção a que pertence, envolvimentos com paradas de produção e/ou equipamentos e inter-relação com outras SOT`s/SEP`s a ser definida com base em informações obtidas junto à fiscalização/operação, bem como à exequibilidade do projeto.
Planejamento: é o plano de execução de um conjunto de SOT/SEP`s, fixando-se a interdependência entre elas, considerando os dados do planejamento executivo de cada SOT/SEP. Será composto de cronogramas de barras, histogramas de pessoal, máquinas e memorial descritivo que deverá incluir as correlações entre as SOT`s/SEP`s (grupos que devem ser executados simultaneamente, ou proceder ou suceder outros serviços) e particularidades/condições específicas de liberação.
Nessa toada, conforme se evidencia na Estrutura Analítica de Projeto (EAP) , essa já definia, antes da alteração operada pelo aditivo, que o projeto é composto pelos subitens "base do projeto" e "planejamento executivo" (peça 12, p. 189 - Contrato 160.2.020.04-6; peça 46, p. 205 - Contrato 160.2.048.04.9) :
1.1.1 Projeto
1.1.1.1 Base de Projeto
1.1.1.1.1  Planejamento Executivo
1.1.1.1.2  Elaboração da Base do Projeto
1.1.1.1.3  Emissão para comentários
1.1.1.1.4  Comentários Petrobras
1.1.1.1.5  Fixação de Comentários
1.1.1.1.6  Emissão Final
Além da atividade de planejamento estar compreendida no conceito de projeto, o item 6 do contrato assevera que essa atividade é de competência da contratada, in verbis (peça 12, p. 185 - Contrato 160.2.020.04-6: 
6.1.1 À contratada caberá exercer o planejamento e o controle global das atividades referentes ao completo atendimento às Autorizações de Serviços (AS) bem como acompanhar o planejamento de toda e qualquer interface com terceiros
 (...) 
6.1.4 A Contratada deverá elaborar um Planejamento Executivo, para cada (Autorização de Serviços) , conforme modelo em anexo, bem como o planejamento integrado de cada unidade offshore (inclusive em outras interferências externas ao contrato) , que deverá ser entregue à fiscalização no prazo estipulado na AS.
No mesmo sentido, consta no item 2.1.4 que a contratada deverá elaborar o planejamento do projeto no programa Project do software da Microsoft o que, por si só, já constitui uma forma de mensuração de sua execução e de evidência de que o serviço já estava previsto (peça 12, p. 281 - Contrato 160.2.020.04-6) : 
2.1.4 A contratada deverá gerar os documentos de engenharia que compõem o projeto de detalhamento utilizando os softwares padrão da UNBC, na última versão e cadastrá-los no GED a cada versão.
2.1.4.1 Planejamento: Project da Microsoft; 
Assim, estando previsto que os serviços de projeto compreendem o planejamento, a respectiva definição acerca do que ele consiste poderia ser extraída de outras cláusulas contratuais dentro de uma leitura sistêmica. Logo, não devem prosperar os argumentos de que a redação do contrato original não definiu critérios de medição para o planejamento dos serviços de projeto e que, por isso, as empresas não ofertaram em suas propostas de contratação os valores a ele relativos.
Deve-se destacar, também, que a leitura do item 5.2 demonstra a inserção da atividade de planejamento de projeto na remuneração total por ele paga (peça 12, p. 309 - Contrato 160.2.020.04-6 e; peça 46, p. 329 - Contrato 160.2.048.04.9) :
5.2. Os projetos emitidos pela Contratada serão pagos de acordo com o nível 5 da EAP básica, da seguinte forma:
5.2.1. 10% na apresentação do planejamento;
5.2.2. 50% na emissão do projeto para comentários, após liberação da Petrobras;
5.2.3. 40% na entrega dos documentos em meio magnético e as cópias em papel, após atendimento dos comentários da Petrobras.
Ainda que se argumente que tal cláusula apenas definia uma "condição de pagamento", e não o montante de remuneração por serviços específicos, ela é apta o suficiente para demonstrar com clareza e objetividade que os serviços de planejamento de projetos já estavam devidamente incluídos nos valores a serem pagos nas USPR.	
Portanto, a alteração operada por meio dos termos aditivos, os quais estabeleceram o percentual de 4% para remunerar o planejamento dos serviços de projeto, já tinha sua remuneração prevista no item 5.2 do contrato, restando caracterizado o pagamento em duplicidade.
Embora a Petrobras (peça 96, p. 11) afirme que o planejamento dos serviços de projeto compreenda uma miríade de atividades que não se encontravam previstas nos contratos, não houve o detalhamento analítico dessas na dicção dos termos aditivos e não se pode concluir que não estavam compreendidas na redação dos contratos originais. Ademais, repise-se que os questionamentos sobre em que consistiria o planejamento dos serviços de projeto e sua respectiva remuneração deveriam ser formulados no interregno do procedimento licitatório para esclarecimentos e resolução naquela oportunidade. 
Impende ressaltar que, conforme pontuado no documento de peça 96, p. 2, de autoria das contratadas, das quais se inclui a Techint - Engenharia e Construção S.A. (CNPJ 61.575.775/0001-80) , essas reiteravam que a fiscalização da Petrobras sempre resistia ao pagamento do planejamento dos serviços de projetos, uma vez que as cláusulas contratuais não admitiam que esses serviços fossem pagos.
Ainda assim, a Petrobras resolveu alterar as cláusulas contratuais por meio de termos aditivos para excluir a palavra "planejamento", que estava associada a serviços de projetos (serviços de projeto, com planejamento) , e, por consequência, estabeleceu que a remuneração desse se daria nos termos da cláusula contratual 3.1, alterada pelos aditivos contratuais:
2.7 - Fica alterada a redação do item 3.1 do Anexo II do Contrato - Critério de Medição e Especificação Técnica dos Serviços Eventuais/Diversos e incluído o subitem 3.1.1, conforme segue:
3.1 - O valor a ser pago pelo planejamento será o equivalente a 4% do valor final da "AS", considerando eventuais modificações de escopo e incluindo valores de materiais cuja responsabilidade tenha sido transferida pela Petrobras para a Contratada, conforme a fórmula abaixo:
Quantidade de US (Unidade de Serviço) = valor correspondente a 4% do valor final da AS/ valor da US, estabelecido no item 1.1 do Anexo I - PPU (Planilha de Preços Unitários) - Eventuais (peça 14, p. 163 - Contrato160.2.020.04-6 e peça 47, p.139 -Contrato 160.2.048.04.9) .
Conforme se depreende, o contrato não aditivado contém à peça 12, p. 269 -Contrato 160.2.020.04-6 e peça 46, p. 289 - Contrato 160.2.048.04.9, apenas a referência a "serviços de projetos com o respectivo planejamento".  Todavia, a Petrobras argumenta que não estava definido nesse contrato o critério de medição e a remuneração da atividade de planejamento, embora os outros dispositivos contratuais demonstrassem claramente que essa assertiva não era verdadeira.
Assim, a estatal, por meio dos termos aditivos, além de excluir o planejamento dos respectivos serviços de projeto, dispôs que aquele passaria a ser remunerado em valor correspondente a 4% do valor final da AS (peça 14, p. 163, e peça 47, p.139) .
Impende ressaltar que, segundo a Petrobras (peça 96, p. 12) , tal aditivo não teria aumentado os valores relativos ao contrato, uma vez que a remuneração do planejamento dos serviços de projeto já vinha sendo paga, nos termos do item 3 do Anexo II - Eventuais, que tratava do planejamento da AS de forma geral:
Todos os custos previstos no orçamento de um contrato, precisam ter uma forma de remuneração e isso ocorre por meio dos preços unitários ofertados para cada serviço correspondente. A medição do planejamento de projeto prevista com o Aditivo, apenas estabeleceu a forma de remuneração desses custos, não significando que isso tenha gerado acréscimo de custos para a PETROBRAS, já que de fato tais custos faziam parte dos orçamentos apresentados, apenas estando associados com itens de PPU diferentes. O planejamento não havia sido previsto na USPR e sim na medição por US. Então os 4 % de planejamento de projeto estavam na realidade inclusos no Valor total ofertado na PPU do Anexo II- Eventuais, não alterando em nada o valor final ofertado para o contrato.
A supramencionada assertiva da Petrobras de que não houve acréscimo de valores ao contrato, mas apenas correção da redação de suas cláusulas, encontra-se reproduzida no documento interno do sistema Petrobras (peça 92, p. 5) :
Tendo em vista que as alterações não implicam em mudanças de valores, estando a assinatura dos aditivos na competência da UNBC, submetemos o assunto para vossa apreciação, solicitando que, no caso de acordo, ratifique a celebração de aditivo ao contrato (...) . 
Contudo, tal argumentação não socorre aos gestores, mas corrobora a ocorrência da irregularidade, uma vez que, se tal esclarecimento for preciso, estaremos diante de uma nova irregularidade, qual seja, pagamentos sem respaldo contratual. Além disso, a PPU apresentada pela Petrobras, em resposta à diligência, é extremamente sintética, não permitindo evidenciar que esses custos já estariam alocados no item 3 (eventuais) e que teria havido apenas uma "transposição".
À lume dessas considerações, restou devidamente caracterizado, por meio da hermenêutica sistemática das cláusulas contratuais, que os critérios para medição do planejamento dos serviços de projetos e a sua respectiva remuneração estavam devidamente descritos, conquanto não estivessem dispostos expressamente no item 5.1 do Contrato. 
Assim, no entendimento desta unidade técnica, o planejamento dos serviços de projeto sempre esteve compreendido no âmbito da unidade de serviços de projeto (USPR) . 
Portanto, ao alterar as cláusulas contratuais, por meio de termo aditivo, a fim de excluir o termo "planejamento" do respectivo "serviço de projeto" e incluir o pagamento daquele por meio de 4% da AS, deu-se ensejo à ocorrência de desembolso em duplicidade, resultando em dano ao patrimônio da Petrobras.
Quantificação do dano
Quanto ao dano em si, tendo em vista a lacuna de informações sobre as datas específicas de cada um dos pagamentos efetuados pela Petrobras, a fim de mensurar esses marcos temporais, a Unidade Técnica (peça 105) adotou a data da última medição do projeto, bem como uma referência a cláusula contratual expressa, a qual dispõe que os pagamentos dos serviços medidos serão efetuados em trinta dias:
os pagamentos devidos serão efetuados pela PETROBRAS por meio de boleto de cobrança emitido por instituição bancária (modalidade de cobranças simples e registrada padrão "CNAB-240") em nome da CONTRATADA, cujo vencimento dar-se-á no 30 (trigésimo) dia contado da data final do período de medição dos serviços, desde que a CONTRATADA apresente, até o 4° (quarto) dia útil do mês seguinte ao período de medição dos serviços, os documentos de cobrança (nota fiscal e/ou fatura) indispensáveis à regularidade do pagamento, anexando o respectivo Boletim de Medição, no Protocolo único da Bacia de Campos (peça 12, p. 39 - Contrato 160.2.020.04-6 e; peça 46, p. 51 - Contrato 160.2.048.04.9) 
Ressaltou-se que tal estimativa (data da última medição para fins de atualização do valor total do débito) constitui um meio confiável de apurar a quantia que, seguramente, não excederia o real valor devido, nos termos do art. 210, § 1º, inciso II do Regimento Interno do TCU. 
Entende-se que o procedimento adotado pela Unidade Técnica está adequado e deve ser mantido.
Portanto, considerando essas limitações e a dicção contratual, considerou-se, para fins de atualização dos valores, no caso do contrato 160.2.020.04-6 o último dia do mês de novembro de 2008 (30/11/2008) , período da última medição do projeto, somado aos trinta dias que constituem o prazo limite para pagamento, resultando na data de 31/12/2008. No caso do contrato 160.2.048.04.9, considerou-se, para fins de atualização dos valores, o último dia do mês de setembro de 2009 (30/9/2009) , período da última medição do projeto, somado aos trinta dias que constituem o prazo limite para pagamento, resultando na data de 31/10/2009:
	VALOR (R$) 
	CONTRATO
	DATA

	R$555.671,97
	160.2.020.04-6
	31/12/2008

	R$1.274.107,82
	160.2.048.04.9
	31/10/2009

Manifestação da Petrobras
Segundo a Petrobras (peça 39, p. 9 do TC Processo 027.029/2018-2) , as disposições contratuais foram redigidas a fim de que o planejamento fosse parte integrante dos serviços de projetos, sendo que os custos relativos à sua elaboração deveriam ser diluídos no valor da Unidade de Serviço de Projeto (USPR) e remunerados nessa rubrica. Assim, as contratadas deveriam ofertar suas propostas considerando que o planejamento era parte integrante dos serviços de projeto.
Por meio dos termos aditivos, além de excluir o planejamento dos respectivos serviços de projeto, dispôs que aquele passaria a ser remunerado em valor correspondente a 4% do valor final da AS.
Alega que os aditivos foram assinados em setembro de 2005 e que as citações foram realizadas somente em novembro de 2019, 14 anos após assinatura dos aditivos. Defende que houve a prescrição da pretensão de reparação do dano.
Manifestação da Contratada
Em sua defesa (peças 135 e 136) a Techint S.A alega que desde o início das contratações os serviços de desenvolvimento de projeto executados após a "Liberação para Execução" das AS's não se confundiam com o Planejamento Executivo anterior - Book de Planejamento - e seriam remunerados à parte. 
Alega que os Contratos estabeleceriam, assim, uma diferença entre o planejamento da AS de projeto, cuja remuneração segue a mesma lógica do planejamento das demais AS's, conforme o item 3.1 do Anexo II - Eventuais, e a execução do projeto propriamente dito, que é englobado na categoria de serviços de projeto, regido, assim, pelo item 5 do Anexo II - Projeto. Dessa forma, o título "Serviços de Projeto com respectivo Planejamento", originalmente constante do item 1.1.1 dos Contratos e em conflito com outras cláusulas contratuais já mencionadas, foi ajustado no 2º Aditivo Contratual, eliminando-se a expressão "com respectivo planejamento", já que a elaboração do Planejamento Executivo constituía parte integrante do Book de Planejamento, elaborado previamente à "liberação p/ execução da AS de Projeto". 
Defende que foi a partir dessa distinção entre os diferentes tipos de serviços que as licitantes consideraram que os custos relativos ao planejamento das AS's de projeto seriam remunerados no percentual de 4% (quatro por cento) da AS, enquanto os serviços de projeto propriamente ditos seriam remunerados conforme o valor total do projeto a ser executado, diluído na Unidade de Serviço de Projeto (USPR) . 
Com o intuito de eliminar essas ambiguidades e conflitos e uniformizar a interpretação dos Contratos, preservando a compatibilidade entre o modo de execução dos Contratos e a sistemática de remuneração neles prevista, que o 2º Termo Aditivo foi firmado, fazendo constar expressamente no item 3.1 do "Anexo II - Eventuais" referência ao planejamento das AS's de projeto e removendo do item 1.1.1 do Anexo II - Critério de Medição Geral a referência ao planejamento, que era parte integrante da etapa prévia, de elaboração dos Books de Planejamento. 
Frisa que, conforme teria sido indicado pela Petrobras à peça 96, não houve alteração nos valores dos Contratos, pois os custos com a elaboração dos Books de Planejamento já haviam sido contemplados nas propostas contratadas, ainda que sob rubricas distintas da USPR. 
Assim, ainda que se discorde da interpretação contratual adotada pelas partes, alega não haver que se falar em dano ao erário, uma vez que os valores pagos pela Petrobras durante a vigência das avenças foram compatíveis com aqueles constantes das propostas contratadas.
Arremata sua defesa com o argumento de que, tendo em vista o decurso de mais de 14 (quatorze) anos desde a celebração do 2º Termo Aditivo e a impossibilidade da adequada produção probatória no caso, o exercício pleno dos direitos de ampla defesa e contraditório restam inviabilizados, motivo pelo qual a Defendente requer que as contas sejam julgadas iliquidáveis, com consequente arquivamento do feito.
Alegações de Defesa dos Gestores
Preliminarmente deve-se esclarecer que as defesas dos gestores foram todas promovidas pelo mesmo escritório de advocacia (Siqueira Castro) , apresentando, em essência, os mesmos argumentos para todos, o que permite uma análise consolidada. Eventualmente algum ponto de defesa particular relativo a apenas um dos gestores que mereça ser abordado será destacado.
Em sua defesa, apresentada às peças 141 e 142, o Sr. Carlos Eugenio Melro da Silva Ressurreição alega em suma que era novo no cargo à época dos fatos (recém-chegado na área conforme §3º da p. 5) , não participado de forma efetiva dos estudos e negociações e teria apenas encaminhado o resultado dos estudos realizados pelos grupos de trabalho para a apreciação superior.
O gestor alega que foi alocado na UNBC em 13/7/2005, conforme pode se depreender da sua ficha funcional (peça 129) , período em que, como novel Gerente-Geral da UNBC, começou a se inteirar das inúmeras questões e demandas relacionadas à respectiva área. Por outro lado, o DIP UNBC nº 356/2005 foi subscrito em 9/9/2005, ou seja, apenas 58 dias após a data em que assumiu sua nova função como Gerente-Geral. 
O alegante informa que fez constar no item 4.3 do DIP UNBC nº 356/2005 (o qual encaminhou o resultado das tratativas) que as soluções apresentadas foram resultado de "05 meses de negociação, onde foram realizadas 11 reuniões e inúmeros estudos para confirmarem a existência dos problemas e a viabilidade das soluções que estavam sendo construídas". Neste sentido, considerando a cronologia dos fatos, afirma o alegante que não participou dos debates que levaram à construção das soluções que foram apresentadas, motivo pelo qual, o Sr. Carlos Eugenio apenas teria relatado todo o impasse histórico entre a Petrobras e as empresas contratadas e encaminhou o resultado dos estudos realizados pelos grupos de trabalho para a apreciação superior. 
Destaca, ainda, o defendente, que sequer possuía a atribuição necessária para autorizar o aditivo contratual, sendo impossível fazê-lo. Esclarece quanto à legalidade do procedimento que não procede a afirmação trazida pela unidade técnica no sentido de que o termo aditivo foi assinado "sem que tivesse sido escrutinado por meio de um relatório ou parecer técnico que o fundamentasse, conquanto isso implicasse em custos a serem suportados pela Petrobras" pois as tratativas teriam sido objeto de análise e parecer da área jurídica, por grupos de trabalho e por comissões pretéritas (os quais demandaram vários meses de negociações) ao tempo em que assumira o cargo.
Alega tratar-se da realidade fática à época da execução dos contratos, a qual merece ser ponderada dentro do contexto por essa Corte de Contas, por força legal inserida no art. 22 do Decreto-Lei nº 4.657/1942 (LINDB) . O Defendente se encontrava premido pelo tempo, pois a falta ou demora na solução dos problemas das contratadas teria o condão de gerar prejuízos incalculáveis à Petrobras, conforme depreende-se do trecho abaixo colacionado, extraído de resposta da Petrobras: 
A consequência da ausência de desempenho da manutenção preventiva consiste na perda de produção até que tal serviço seja prestado. Portanto, trata-se de vertente que afeta diretamente a produtividade e, consequentemente, o faturamento da empresa.
Assim, defende ser forçoso reconhecer a incidência da inexigibilidade de conduta diversa, instituto capaz de afastar a culpabilidade do agente, ao passo em que o indivíduo adota um determinado comportamento em virtude de não lhe ser possível, nas condições do caso concreto, agir de outra forma, uma vez que qualquer profissional que ocupasse o cargo de Gerente-Geral teria que atuar dentro dos limites competentes à função e, por isso, não poderia tomar decisão diversa daquela estabelecida pelas instâncias hierarquicamente superiores.
Alega, ainda, que teria havido a prescrição da pretensão punitiva e da imputação do dano pelo TCU e que a alteração contratual foi necessária porque as empresas contratadas se encontravam em dificuldades em aderir ao cronograma físico-financeiro previsto contratualmente e que os aditivos visaram: i) aprimorar a redação contratual para afastar a insegurança jurídica; ii) evitar os impasses, greves e atrasos que vinham ocorrendo; iii) minimizar os riscos.
O gestor busca segregar o pagamento do planejamento do projeto (associado ao empreendimento e sem previsão contratual de pagamento) que passou a ter serviços remunerados a 4% da AS e o pagamento pela elaboração do projeto de engenharia, previsto contratualmente mediante a remuneração de 10% do valor total da AS.
Alega também haver inexigibilidade de conduta diversa devido às atribuições dos cargos ocupados pelos gestores; que não houve dano (sem duplicidade) mas apenas esclarecimento de obrigações e segregação de pagamento (o que seria pago a 4% e 10%) . Também alega ter havido a prescrição do dano.
Por sua vez, o Sr. José Antônio de Figueiredo à peça 151 apresenta em suma as mesmas alegações apresentadas pelo Sr. Carlos Eugenio Melro da Silva Ressurreição, exceto em relação ao tempo de ocupação do cargo sobre o qual nada afirma.
Análise
Na peça 102 do TC Processo 027.029/2018-2 há extrato do DIP JURÍDICO/RJ-BC-4182/05 afirmando que o critério de medição contratual original teria gerado em ambas as partes uma preocupação muito grande, devido à possibilidade de prejuízos, alongando demasiadamente o prazo que se levava para aprovação de um planejamento. 
Visando agilizar o processo de negociação e aprovação dos planejamentos, o aditivo proposto alterava o critério de medição e buscava, no entendimento das partes, eliminar o risco Petrobras e restringir o risco das empresas ao máximo de 15%, estabelecendo uma faixa neutra para as empresas de 10%, na qual a Petrobras admitiria pagar o realizado. 
Entretanto, cabe também observar que na referida peça 102 há menção de que no pleito apresentado pelas empresas havia o pedido de retroatividade dos pagamentos das parcelas do planejamento das AS de projeto, que supostamente não tinham sido objeto de pagamento. Esse pleito de retroatividade não foi contemplado. Somente a partir do mês da aprovação do aditivo foi admitida a nova forma de medição, não havendo que se falar, portanto, de pagamentos indevidos referentes a períodos anteriores à aprovação do termo aditivo.
Conforme já exposto pela Unidade Técnica, a contratada recebeu, indevidamente, pagamentos efetuados pela Petrobras correspondentes a 4% da AS a título de serviços de planejamento de projeto, conforme termo aditivo que por ela foram celebrados junto à estatal. 
Todavia, tais pagamentos não eram devidos, pois já estavam previstos contratualmente (item 5.2 do contrato) e resultaram em dano ao patrimônio da estatal e as alegações apresentadas não são hábeis a afastar a irregularidade.
Também não pode ser acatada a alegação de impossibilidade de conduta diversa por parte do gestor em junção da realidade fática e por estar premido pelo tempo. Não está em discussão, nestes autos, a conveniência ou o acerto de estratégias empresariais, mas a correção das condutas dos gestores que mais diretamente se envolveram nas circunstâncias das contratações objeto dos autos, à luz das normas de regência, dos princípios que se impõem ao corpo gestor de uma sociedade de economia mista federal, além do contexto em que atuavam e das informações que detinham à época das tomadas de decisão. Apesar dos riscos e advertências internas à época, não se verificou nos autos alerta do gestor quanto à temeridade da estratégia defendida no encaminhamento do relatório do grupo de trabalho. O encaminhamento proposto pelo gestor produziu efeito jurídico-administrativo, ao aprovar ou ao dar concretude ao plano de revisão dos contratos, caracterizando de forma inequívoca o nexo causal de sua conduta com o dano.
Quanto a defesa do alegante de que não participou dos debates que levaram à construção das soluções que foram apresentadas, motivo pelo qual, o Sr. Carlos Eugenio apenas teria relatado todo o impasse histórico entre a Petrobras e as empresas contratadas e encaminhou o resultado dos estudos realizados pelos grupos de trabalho para a apreciação superior também deve ser refutada. O gestor tinha o dever de se informar e de investigar o que foi passado por outros gestores ou por terceiros especializados, principalmente quando presentes sinais de alerta como as advertências internas da área jurídica.
Outro ponto importante a se destacar diz respeito ao "ambiente lava jato". As empresas envolvidas na realização da obra (CNO, UTC, Mendes Júnior, Techint e Engevix) estavam todas envolvidas nos eventos criminosos descortinados pela "Operação Lava Jato". Os fatos narrados na presente fiscalização são contemporâneos e guardam semelhança com o que se viu nos contratos de refinarias. Conforme apurado e relatado no histórico da conduta do Cade (peça 156) , as empresas se juntaram em cartel para pleitear aditivos contratuais ilegítimos, como o reportado. As reuniões eram realizadas na Abemi, local onde comprovadamente essas mesmas empresas fizeram as reuniões para dividir as obras das refinarias. Possivelmente, tendo em vista que os aditivos foram firmados em 2005 nos diversos contratos, estamos diante do início da cartelização dessas empresas, talvez o "marco zero" de todo o esquema criminoso que se intensificou justamente após essas tratativas, quando o Sr. Paulo Roberto Costa assumiu a diretoria de abastecimento (gestão 2004-2012) .
Os argumentos apresentados em nada acrescem àqueles já rebatidos pela Unidade Técnica. Logo, não é outra a conclusão de que houve sim duplicidade de pagamento pois os serviços de planejamento englobavam tanto o planejamento do empreendimento quanto do projeto de engenharia.
Quanto à alegação de prescrição punitiva (sanções) , o aditivo contratual foi assinado em 2005 e as oitivas da Petrobras e da contratada foram autorizadas por despacho em 31/3/2014 (p. 119 do TC Processo 022.712/2010-0) . Ou seja, transcorreram-se apenas 9 anos. 
Não obstante, constitui jurisprudência assente deste Tribunal de Contas que o simples decurso de prazo não é suficiente para presumir prejuízo aos direitos do contraditório e da ampla defesa. É imprescindível que o responsável identifique objetivamente os obstáculos que impediram o exercício pleno de seus direitos, conforme se depreende do Acórdão 6990/2014-TCU-Primeira Câmara, de relatoria do Ministro Walton Alencar Rodrigues:
O prejuízo à ampla defesa e ao contraditório decorrente da citação tardia deve ser efetivamente demonstrado pelo responsável com a indicação do obstáculo ou dificuldade concreta que implicou em prejuízo à defesa, não sendo suficiente sua mera alegação. 
Em outro decisum, reforçou-se o entendimento de que o lapso temporal, por si só, não gera prejuízo ao contraditório e à ampla defesa, o que precisa ser demonstrado em cada caso, conforme o Acórdão 9570/2015-TCU-Segunda Câmara, de relatoria do Ministro Augusto Nardes:
O longo decurso de tempo para instauração da tomada de contas especial não é, por si só, razão suficiente para levar à presunção de prejuízo à ampla defesa e, por consequência, a se considerarem iliquidáveis as contas. Eventual impedimento à plenitude do exercício de defesa, ou mesmo dificuldade na sua realização, deve ser provado, cabendo à parte o ônus dessa evidenciação.
No mesmo sentido são os Acórdão 444/2016-TCU-Segunda Câmara e 1.509/2015-TCU-Primeira Câmara.
De fato o art. 205 do Código Civil delimita o prazo decenal da pretensão punitiva do Estado. A matéria foi pacificada por meio do Acórdão 1441/2016-TCU-Plenário, cujo relator foi o Exmo. Ministro Walton de Alencar Rodrigues, restando assente que a prescrição nesta Corte é contada a partir da data de ocorrência da irregularidade sancionada, nos termos do art. 189 do da Lei 10.406/2002 (Código Civil) e subordina-se ao prazo geral de prescrição de dez anos indicado no art. 205 Código Civil.
Tendo em vista que os fatos ocorreram em 2005, com a interrupção do prazo por força da audiência determinada por despacho do então relator, datado de 31/3/2014 (p. 119 do TC Processo 022.712/2010-0) , não há como se reconhecer a prescrição do direito do Estado de aplicação de multas, proibição de assumir cargos públicos e eventualmente declaração de inidoneidade.
Além disso, persiste a questão da reparação do dano. A LOTCU (Lei 8.443/1992) regula o processo e julgamento de contas públicas, dispondo sobre as hipóteses em que o TCU poderá imputar débito aos agentes responsáveis, mas não estabelece regra de prescrição/decadência desse direito.
A par da lacuna existente na referida lei, coexistem a imprescritibilidade das ações de ressarcimento ao erário, artigo 37, § 5º, da Constituição, a regra geral do Código Civil de 1916, que fixava o prazo de vinte anos, artigo 177, ou de dez anos, artigo 205 do CC/2002, para a prescrição de todas as pretensões não-reguladas com prazo inferior, além do prazo de cinco anos, fixado para a prescrição/decadência de direitos exercitáveis pela Fazenda Pública, artigos 173 e 174 da Lei 5.172/1966 e artigo 1º da Lei 9.873/1999.
Por uma leitura direta do artigo 37, § 5º, da Constituição Federal não caberia à lei estabelecer prazo de prescrição em relação às ações de ressarcimento:
§ 5º A lei estabelecerá os prazos de prescrição para ilícitos praticados por qualquer agente, servidor ou não, que causem prejuízos ao erário, ressalvadas as respectivas ações de ressarcimento. (grifou-se) 
O Supremo Tribunal Federal ainda não se posicionou de forma definitiva nesse ponto (prazo para constituição do título executivo extrajudicial por parte do TCU) e têm sido exaradas decisões monocráticas em casos específicos não exatamente similares ao tratado nestes autos. 
No âmbito do TCU tem prevalecido o entendimento de que a reparação do dano é imprescritível de acordo com o Acórdão 2511/2015-TCU-Plenário, de relatoria do Exmo. Min. André de Carvalho, Acórdão 9570/2015-TCU-Primeira Câmara, de relatoria do Exmo. Min. Augusto Nardes e Acórdão 1626/2017-TCU-Segunda Câmara, de relatoria do Exmo. Min. André de Carvalho.
Assim, quanto a ter ocorrido a prescrição do dano e as contas serem iliquidáveis, não se pode acolher tais argumentos.
Em recente decisão, datada de 17/4/2020, o STF ao apreciar o RE 636886 com repercussão geral exarou a decisão no sentido de que "É prescritível a pretensão de ressarcimento ao erário fundada em decisão do TCU.". No entanto, tal matéria tratou de caso em que houve inércia da Fazenda Pública na execução do título executivo extrajudicial. Logo, permanece inalterado o entendimento jurisprudencial do TCU de que o processo de reparação do dano é imprescritível, ao teor do Acórdão 2709/2008-TCU-Plenário, de relatoria do Ministro Benjamin Zymler, em incidente de uniformização de jurisprudência, e da Súmula-TCU 282, no mesmo sentido.
Assim, não tendo demonstrado o efetivo prejuízo a sua defesa produzido pelo lapso temporal de 14 anos entre o fato irregular e a citação da responsável; não havendo aposto manifestação hábil a elidir a irregularidade; tendo se beneficiado diretamente da irregularidade e considerando a jurisprudência deste Tribunal em relação à imprescritibilidade de reparação de danos, há de se condenar em débito a empresa contratada.
Passa-se a analisar as alegações de defesa dos gestores da Petrobras.
Não se pode acatar a alegação do Sr. Carlos Eugenio Melro da Silva Ressurreição de forma a afastar por completo sua responsabilidade pelo dado ocasionado sob a justificativa de que era novo no cargo e por isso não teria tido tempo para se inteirar da situação e que apenas teria encaminhado o resultado das negociações conduzidas antes de assumir o cargo para apreciação das instâncias superiores. 
Por certo que para assumir a função por ele ocupada, o gestor preenchia os critérios de habilitação técnica para tal. 
Outro ponto que roga contra o gestor é que, conforme o próprio defendente destacou em sua manifestação, o DIP UNBC nº 356/2005 que submeteu o aditamento aos seus superiores alertou que as alterações não implicariam em mudanças de valores, o que não se mostrou verdadeiro: 
SÍNTESE 
Encaminhamos, para vossa apreciação, o resultado do estudo realizado pelos grupos de trabalho formados para avaliarem as reivindicações apresentadas pelas empresas de construção e montagem em 27 de agosto de 2004, e referendadas no fórum ABEMI (Associação Brasileira de Empresas de Montagem Industrial) , cujo teor está consolidado na minuta do Aditivo anexada (...) 
CONCLUSÃO 
5. Tendo em vista que as alterações não implicam em mudanças de valores, estando a assinatura dos aditivos na competência da UN-BC, submetemos o assunto para vossa apreciação, solicitando que, caso de acordo, ratifique a celebração de Aditivo (...) . (negritos acrescidos) 
No entanto, esta Corte de Contas deve sopesar na dosimetria da pena a ser aplicada (multa proporcional do débito) as circunstâncias do caso concreto, em face do art. 22 da LINDB:
Art. 22.  Na interpretação de normas sobre gestão pública, serão considerados os obstáculos e as dificuldades reais do gestor e as exigências das políticas públicas a seu cargo, sem prejuízo dos direitos dos administrados.    
§ 1º  Em decisão sobre regularidade de conduta ou validade de ato, contrato, ajuste, processo ou norma administrativa, serão consideradas as circunstâncias práticas que houverem imposto, limitado ou condicionado a ação do agente.  
§ 2º  Na aplicação de sanções, serão consideradas a natureza e a gravidade da infração cometida, os danos que dela provierem para a administração pública, as circunstâncias agravantes ou atenuantes e os antecedentes do agente.   
§ 3º  As sanções aplicadas ao agente serão levadas em conta na dosimetria das demais sanções de mesma natureza e relativas ao mesmo fato.
Não obstante a responsabilidade do titular do cargo na assinatura do aditivo que fora por ele submetido e ratificado pelas instâncias superiores, cumpre resgatar o argumento inicial do responsável quanto à inexistência de tempo hábil para em 58 dias (prazo entre o gestor ter assumido o cargo e encaminhado o pedido de aditivo às instâncias superiores) proceder à reavaliação de tudo o que fora por meses tratado pela área jurídica e por comissões. O argumento se mostra em parte procedente e pode ser levado em conta na dosimetria da pena o qual, segundo a LOTCU, poderá ser de até 100% do valor do dano. 
Portanto, considera-se que, de fato, houve apertado espaço de tempo para que o responsável revisasse as tratativas e obstaculizasse o aditivo. No entanto, repise-se, o TCU já havia apontado as mesmas irregularidades em outros contratos e tanto a área jurídica, o gestor e membros da Diretoria Executiva deveriam ter se atentando para tal fato no presente contrato, não se podendo eximir por completo sua responsabilidade.
Entretanto, deve ser levado em conta no caso concreto o nível de possibilidade de atuação do gestor. As empresas envolvidas nos diversos contratos formaram o cerne do Cartel Lava-Jato e pagavam vultosos valores aos seus superiores hierárquicos para obterem vantagens nas contratações e nos aditamentos. O contexto fático de corrupção e favorecimentos ilícitos que envolveram a contratação objeto dos autos necessariamente deve ser considerado na formação do juízo de convicção e dosimetria da pena, mesmo que não tenham sido as condutas criminosas em si consideradas os elementos caracterizadores da irregularidade administrativa apontada.
Por fim, tendo em vista que a empresa contratada assumiu toda a responsabilidade pela execução do contrato e foi a beneficiária do pagamento indevido, que essa empresa veio regularmente aos autos e apresentou suas alegações de defesa, as quais não foram hábeis a elidir a irregularidade, entende-se por condená-la solidariamente ao débito juntamente com os gestores.
Conclusão
Entende-se que os argumentos dos defendentes não foram suficientes para afastar as irregularidades constatadas.
No que tange especificamente à prescrição da pretensão punitiva, do dever de reparar o dano e da possibilidade de o TCU sancioná-los em até 100% do valor do dano deve-se rejeitar as alegações de todos os responsáveis por ter transcorrido o prazo de 9 anos, em consonância com o Acórdão 1441/2016-TCU-Plenário.
Dado o exposto, conclui-se que a alteração operada por meio de termo aditivo o qual estabeleceu o percentual de 4% para remunerar o planejamento dos serviços de projeto, já tinha sua remuneração prevista no item 5.2 do contrato, devendo-se rejeitar as alegações de defesa, condenar solidariamente os responsáveis pelo débito e multar os gestores proporcionalmente ao dano.
BENEFÍCIOS DAS AÇÕES DE CONTROLE EXTERNO
Entre os benefícios do exame deste processo de fiscalização pode-se mencionar o incremento na expectativa de controle e o incremento da economia, eficiência, eficácia e efetividade das contratações da Petrobras devido à observância futura dos apontamentos feitos pela equipe técnica e ainda a reparação do dano. 
CONCLUSÃO
O presente expediente teve por finalidade analisar as alegações de defesa apresentadas pelos responsáveis pelos danos ocorridos no âmbito dos contratos 160.2.020.04-6 e 160.2.048.04.9, celebrados entre a Petróleo Brasileiro S.A. (Petrobras) e a Techint Engenharia e Construção S.A, os quais tiveram por objeto a prestação de serviços de construção e montagem industrial em plataformas do Ativo Nordeste e Marlim.
O Achado de auditoria diz respeito ao pagamento de 4% da AS a título de serviços de planejamento de projeto, quando esses já eram remunerados por meio da rubrica "projetos" no âmbito do contrato.
À peça 105 a SeinfraPetróleo conclui que a alteração operada por meio de termo aditivo, o qual estabeleceu o percentual de 4% para remunerar o planejamento dos serviços de projeto, já tinha sua remuneração prevista no item 5.2 do contrato. Naquela oportunidade a Unidade Técnica definiu o valor do dano, identificou e propôs a citação dos responsáveis.
Ao apreciar as alegações de defesa dos responsáveis conclui-se na presente instrução que de fato a alteração operada por meio de termo aditivo já tinha sua remuneração prevista no item 5.2 do contrato, devendo-se rejeitar as alegações de defesa, condenar solidariamente os responsáveis pelo débito juntamente com a contratada e multar os gestores proporcionalmente ao dano.
PROPOSTA DE ENCAMINHAMENTO
Ante todo o exposto, submetem-se os autos à consideração superior, propondo o encaminhamento dos autos ao Gabinete do Exmo. Sr. Ministro Relator Raimundo Carreiro, com as seguintes propostas:
128.1.	rejeitar as alegações de defesa do Sr. Carlos Eugênio Melro Silva da Ressurreição, Gerente-Geral da UNBC - Petrobras, CPF XXX.546.244-XX, do Sr. José Antonio de Figueiredo, Gerente Executivo da Petrobras, CPF XXX.172.357-XX e da empresa Techint - Engenharia e Construção S.A. (CNPJ 61.575.775/0001-80) ; 
128.2. 	com fundamento nos arts. 1º, inciso I, 16, inciso III, alínea "c", da Lei 8.443, de 16 de julho de 1992, c/c os arts. 19 e 23, inciso III, da mesma Lei e com os arts. 1º, inciso I, 209, inciso III, 210 e 214, inciso III, do Regimento Interno, julgar irregulares as contas do Sr. Carlos Eugênio Melro Silva da Ressurreição, Gerente-Geral da UNBC - Petrobras, CPF XXX.546.244-XX, do Sr. José Antonio de Figueiredo, Gerente Executivo da Petrobras, CPF XXX.172.357-XX e da empresa Techint - Engenharia e Construção S.A. (CNPJ 61.575.775/0001-80) , condenando-os solidariamente em débito, consoante a seguir discriminado, e fixando-lhes o prazo de quinze dias, a contar das notificações, para comprovarem, perante este Tribunal (art. 214, inciso III, alínea "a", do Regimento Interno) , o recolhimento da dívida aos cofres da Petróleo Brasileiro - Petrobras, atualizada monetariamente e acrescida dos juros de mora, calculados a partir das respectivas datas até as datas dos recolhimentos, na forma prevista na legislação em vigor:
	VALOR ATUALIZADO (R$) 
	CONTRATO
	DATA

	1.480.506,00
	160.2.020.04-6
	31/12/2008

	3.051.340,64
	160.2.048.04.9
	31/10/2009

Atualizado em: 15/9/2020 (peças 157 e 158) 
128.3.	autorizar, desde logo, a cobrança judicial das dívidas, caso não atendidas as notificações, nos termos do art. 28, inciso II, da Lei 8.443/1992;
128.4.	considerar grave as infrações cometidas pelo Sr. Carlos Eugênio Melro Silva da Ressurreição, CPF XXX.546.244-XX, e pelo Sr. José Antonio de Figueiredo, CPF XXX.172.357-XX, para fins de aplicação da pena de inabilitação para o exercício de cargo em comissão ou função de confiança no âmbito da Administração Pública Federal pelo período de 5 (cinco) a 8 (oito) anos, nos termos do art. 60 da Lei nº 8.443/92 (LOTCU) ;
128.5.	aplicar ao Sr. Carlos Eugênio Melro Silva da Ressurreição, CPF XXX.546.244-XX, e Sr. José Antonio de Figueiredo, CPF XXX.172.357-XX, a multa prevista no art. 57 da Lei 8.443/1992, a ser recolhida aos cofres do Tesouro Nacional, atualizada monetariamente desde a data do acórdão até o efetivo recolhimento;
128.6.	considerar grave as infrações cometidas pela empresa Techint - Engenharia e Construção S.A. (CNPJ 61.575.775/0001-80) para fins de aplicação da pena de inidoneidade para participar, por até 5 (cinco) anos, de licitação na Administração Pública Federal, nos termos do art. 46 da Lei nº 8.443/92 (LOTCU) ;
128.7.	encaminhar aos responsáveis cópia da deliberação que vier a ser prolatada;
128.8.	encaminhar cópia desta deliberação ao Ministério Público da União para adoção das medidas que entender cabíveis, nos termos do §3º do art. 16 da Lei 8.443/1992 c/c o §7º do RITCU, e informar que o relatório e o voto que fundamentam a deliberação podem ser acessados por meio do endereço eletrônico www.tcu.gov.br/acordaos;
128.9.	dar ciência desta deliberação à Petróleo Brasileiro - Petrobras."
2.	O Ministério Público de Contas, representado pelo Subprocurador-Geral Paulo Soares Bugarin, acompanha na essência a proposta da unidade técnica. Sugere, todavia, uma retificação em relação ao valor do débito consignado na proposta de encaminhamento e defende ter ocorrido a prescrição da pretensão punitiva para todos os responsáveis, consoante parte do parecer a seguir transcrito:
"V - Considerações sobre o mérito
Examinando os elementos presentes nos autos, e considerando também as defesas das contratadas submetidas nos demais processos conexos, verifico que a matéria debatida se reveste de relativa complexidade, mormente em razão da deficiência de transparência nos termos contratuais adotados pela Petrobras.
Todavia, a redação dos anexos contratuais que tratam dos critérios de medição e da especificação dos serviços de elaboração de projetos (Anexo II - Critério de medição e Anexo II - Projeto) permitem concluir que as atividades de planejamento de projeto já se encontravam contempladas nas especificações de projeto desde o início da contratação. O planejamento estava expressamente mencionado como componente dos serviços de projeto no critério de medição, assim como as atividades que o compõem se encontravam previstas dentre as que integram a denominada Unidade de Serviço de Projeto (USPR) .
Embora os responsáveis tenham procurado individualizar e diferenciar o serviço de planejamento de AS como distinto do planejamento de projeto propriamente dito, não há como acolher a alegação de que as atividades do primeiro não estariam contempladas na composição da USPR. Segundo os termos contratados, essa unidade de medida incluiria "todas as etapas de levantamento de dados em terra, embarque, elaboração, desenho, verificação, aprovação e emissão dos documentos", assim como o atendimento a todas as observações da fiscalização da Petrobras.
Dessa forma, alinho-me à conclusão obtida pela unidade instrutora de que os pagamentos a título de planejamento de AS de projeto, estabelecidos na alteração contratual impugnada no percentual de 4% do valor global, configuram pagamento indevido por duplicidade, tendo sido insuficientes as alegações de defesa para modificar esse entendimento. Por conseguinte, devem ser restituídos aos cofres da estatal, solidariamente pelos responsáveis adequadamente identificados nos autos.
Faço uma retificação, contudo, nos valores apresentados pela unidade instrutora na redação da proposta de encaminhamento. Na tabela em que apresenta as quantias de débito, foram inseridos valores atualizados em setembro/2020. Entretanto, nesse local devem constar os montantes históricos referenciados na data de ocorrência do dano. Ou seja, essa tabela deve ser idêntica à anteriormente apresentada na quantificação do dano.
Manifesto concordância, no essencial, com relação às demais análises efetuadas pela unidade instrutora sobre as alegações de defesa. Aponho comentários somente em relação ao exame quanto à ocorrência de prescrição e quanto às sanções alvitradas, conforme exposição a seguir.
VI - Avaliação da prescrição da pretensão punitiva
Com relação à verificação da prescrição da pretensão punitiva, manifesto, com as devidas vênias, posição pontualmente divergente da unidade técnica quanto aos marcos inicial e interruptivo do prazo prescricional.
O dano, sem dúvida, teve sua origem na celebração do termo aditivo ao contrato, porém há que se considerar que os efeitos desse ato se protraíram no tempo, adquirindo, assim, caráter permanente. Em casos de delitos permanentes, o prazo prescricional se inicia quando da cessação dos seus efeitos, o que ocorreu na data do último pagamento indevido. Por conseguinte, o termo inicial para avaliação da prescrição deve corresponder, nestes autos, às mesmas datas consideradas como de ocorrência do dano: 31/12/2008 e 31/10/2009 para os danos referentes aos contratos 160.2.020.04-6 e 160.2.048.04.9, respectivamente.
A unidade técnica assumiu que as oitivas realizadas no âmbito do processo de fiscalização constituíram marco interruptivo da prescrição. Entendo, porém, de maneira diversa. As oitivas fundamentaram-se no art. 250, inciso V, do Regimento Interno do TCU, as quais, segundo o art. 179, § 6º, do mesmo estatuto regimental, se enquadram no conceito de audiência. Tratando-se de dano ao erário, compreendo que somente a citação propriamente dita seria capaz de interromper a prescrição da pretensão de punir os responsáveis com base no art. 57 da Lei 8.443/92 (LO-TCU) .
De acordo com o disposto nos arts. 16, inciso III e § 2º, 19 e 57 da Lei Orgânica do TCU, a apenação com a multa do art. 57 vincula-se ao julgamento das contas como irregulares com condenação em débito dos responsáveis. Tal resultado só pode ser alcançado após a citação dos envolvidos, pois este é o instrumento de instauração do contraditório para fins de apuração do dano e identificação de responsáveis pelo débito.
Essa investigação não confere com a situação levada ao conhecimento dos responsáveis por meio da notificação de oitiva, para que exerçam seu direito de defesa. Ao se instaurar o contraditório mediante oitiva, está-se a tratar de fatos que possam resultar em decisão do Tribunal no sentido de desconstituir ato ou processo administrativo ou alterar contrato em seu desfavor, mas ainda sem análise de responsabilização sobre prejuízo aos cofres públicos. Assim, em vista dos princípios do devido processo legal, do direito à ampla defesa e do contraditório, nesse caso não poderá o agente ser condenado a ressarcir dano ao erário, portanto não poderá sofrer a penalização do art. 57 dessa Lei.
Nesse sentido, a jurisprudência do TCU considera inválida decisão de condenação em débito sem que o responsável tenha recebido validamente uma citação. Em casos como o destes autos, a verificação de dano aos cofres públicos no âmbito de processo de auditoria conduz inevitavelmente à autuação de TCE para promover citações, caso se perceba a necessidade de avaliar possibilidade de condenação dos agentes a recolher o débito.
Portanto, não se pode considerar que a oitiva interrompa a prescrição da pretensão punitiva do Tribunal por atos que resultem em imputação de débito aos responsáveis. Nessa hipótese, o Estado sequer se moveu no sentido de satisfazer sua pretensão. Por meio de oitiva não se procede à apuração do dano e à respectiva responsabilização, os quais seriam elementos necessários à multa do art. 57 da Lei 8.443/92.
Por outro lado, com relação às demais sanções previstas na LO-TCU, aplicáveis independentemente da existência de débito, a oitiva ou a audiência constituiriam meio efetivo para provocar a interrupção da prescrição da pretensão punitiva. Alude-se aqui à multa do art. 58, à inabilitação para exercício de cargo em comissão ou função de confiança na Administração Pública, prevista no art. 60, e à inidoneidade de licitante fraudador para participar de licitação pública federal, indicada no art. 46.
No caso concreto destes autos, há mais um fator que concorre para a insuficiência das oitivas como motivo de interrupção da prescrição da pretensão punitiva desta Corte. Verifica-se, no processo de fiscalização (TC Processo 022.712/2010-0, peças 116 e 119) , que apenas a contratante e as contratadas foram chamadas a se manifestar. Assim, caso acolhida a tese de interrupção provocada por oitiva, o prazo prescricional ainda teria continuado a transcorrer com relação aos gestores da Petrobras, que não se confundem com a estatal para fins de responsabilização.
Assim, a interrupção da prescrição deve ser considerada manifestada na data em que foi ordenada a citação dos responsáveis no âmbito desta TCE, o que ocorreu em 6/11/2019 (peça 106) .
No presente caso, portanto, escusando-me por divergir da posição defendida pela unidade técnica, compreendo haver ocorrido a prescrição da pretensão punitiva em relação a todos os responsáveis, tendo em vista o transcurso de tempo superior a dez anos entre as datas de cessação dos efeitos do ato irregular e da ordem de citação.
Consequentemente, mostra-se impertinente qualquer proposta de apenação dos responsáveis nesta TCE, seja de multa proporcional ao dano, de inabilitação dos gestores ou de inidoneidade da empresa.
De qualquer forma, sustento o entendimento também de que seria inadequado, no caso concreto, impor sanções fundamentadas nos arts. 60 e 46 da LO-TCU. As condutas dos gestores da Petrobras, embora tenham propiciado dano aos cofres estatais, não parece se revestir de gravidade suficiente para a apenação suplementar de inabilitação. Por sua vez, a sanção de inidoneidade da contratada não se apresenta cabível na situação em exame, uma vez que não se trata de fraude à licitação.
VII - Considerações sobre prescrição da pretensão ressarcitória
A despeito da ocorrência de prescrição da pretensão punitiva, a pretensão quanto ao ressarcimento do dano permanece íntegra, conforme sustentado pela unidade instrutora. Apesar da controvérsia suscitada pela recente decisão do Supremo Tribunal Federal sobre o Tema 899 de repercussão geral, acompanho a posição predominante no TCU de que, pelo menos até que haja julgamento definitivo do assunto no STF, deve-se seguir o disposto na Súmula-TCU 282.
Neste sentido, considero oportuno, por sua clareza, reproduzir o seguinte trecho do Voto condutor do Acórdão 2769/2020-TCU-Plenário, recentemente proferido pelo eminente Ministro Bruno Dantas, na Sessão de 14/10/2020:
11.	Entendo que esse recente julgado do STF deve ensejar a revisão da jurisprudência deste Tribunal. [Grifos do original.]
12.	No entanto, reconheço que, nos moldes em que foi fixada a tese da Suprema Corte, existem muitas dúvidas e lacunas a serem sanadas, que tornam extremamente difícil a sua imediata aplicação, de forma genérica e abrangente, aos processos que tramitam neste Tribunal. Dada a ausência de lei específica, não há prazo prescricional estabelecido - em lei ou mesmo pela Suprema Corte - para a atuação do TCU no que diz respeito à apuração de dano ao erário, bem como sobre como se daria o início da contagem e as interrupções desse prazo.
13.	Ademais, embora o verbete já tenha sido publicado, a decisão ainda é passível de impugnação mediante Embargos de Declaração, possibilitando o esclarecimento dessas questões ou mesmo a modulação de efeitos, com impacto nos processos em curso.
14.	Até que sobrevenham todos esses esclarecimentos e definições, embora desejável, não é possível a imediata aplicação, com a devida segurança, da tese fixada pelo STF no âmbito do TCU. Por outro lado, não se pode deixar de dar encaminhamento aos incontáveis processos que tangenciam essa discussão neste Tribunal.
15.	Dessa forma, por questões de coerência e em nome da segurança jurídica e da estabilidade das decisões, tenho me curvado à compreensão dos meus pares pela manutenção, por ora, do entendimento que há anos vem sendo adotado pelo TCU e pelo próprio STF, no sentido de considerar imprescritíveis as ações de ressarcimento ao erário.
16.	Não se trata, cabe registrar, de desrespeito ou ignorância ao entendimento firmado pela Suprema Corte, tampouco de se fixar qualquer jurisprudência sobre a sua abrangência neste momento. Apenas entendo que, considerando a indefinição e a possiblidade de modulação da decisão, não seria produtivo, e causaria enorme incerteza, se este Tribunal revisse sua atuação e logo depois a alterasse novamente.
VIII - Conclusão e encaminhamento
Ante o exposto, este representante do Ministério Público de Contas manifesta-se parcialmente concordante com as análises e conclusões da SeinfraPetróleo (peça 159) . Como encaminhamento, propõe não aplicar sanções aos responsáveis, mas:
julgar irregulares as contas da Techint Engenharia e Construção S.A e dos Srs. Carlos Eugênio Melro Silva da Resurreição e José Antônio de Figueiredo;
condená-los solidariamente ao recolhimento do débito conforme os dados seguintes:
	Valor (R$) 
	Data
	Contrato 

	555.671,97
	31/12/2008
	160.2.020.04-6

	1.274.107,82
	31/10/2009
	160.2.048.04.9"

	É o relatório.

8.1. Carlos Roberto de Siqueira Castro (20.015/OAB-DF) e outros, representando José Antônio de Figueiredo e Carlos Eugenio Melro Silva da Resurreição
8.2. Viviane do Nascimento Pereira Sá (130.645/OAB-RJ) e outros, representando Petróleo Brasileiro S/A  
8.3. Igor Fellipe Araujo de Sousa (41605/OAB-DF) e outros, representando Techint Engenharia e Construção S/A

TOMADA DE CONTAS ESPECIAL. PRESTAÇÃO DE SERVIÇOS DE CONSTRUÇÃO E MONTAGEM INDUSTRIAL EM PLATAFORMAS DOS ATIVOS NORDESTE E MARLIM. DUPLICIDADE DE PAGAMENTO DECORRENTE DE ALTERAÇÃO CONTRATUAL. CITAÇÕES. PRESCRIÇÃO DA PRETENSÃO PUNITIVA DOS GESTORES. REJEIÇÃO DAS ALEGAÇÕES DE DEFESA DA EMPRESA CONTRATADA E DOS GESTORES. CONTAS IRREGULARES. DÉBITO. MULTA À EMPRESA. CIÊNCIA.

TOMADA DE CONTAS ESPECIAL (TCE)

Secretaria de Fiscalização de Infraestrutura de Petróleo e Gás Natural (SeinfraPet)

Trata o presente processo de tomada de contas especial instaurada em cumprimento ao Acórdão 1065/2018-TCU-Plenário, proferido nos autos do TC-Processo 022.712/2010-0, que tinha por objetivo examinar contratos firmados pela Petrobras na Unidade de Exploração e Produção da Bacia de Campos - UNBC.
2.	Em 2002, a UNBC iniciou procedimento licitatório para a contratação de serviços de construção e montagem industrial em plataformas dos Ativos de Produção Marlim, Norte, Sul, Nordeste e Albacora. Como resultado, foram firmados oito contratos com seis empresas, conforme abaixo:
a)	dois contratos firmados com o Consórcio PCP-Engevix (Ativo de Marlim - Contrato 160.2.072.03-0, de 18/7/2003, e Ativo de Albacora - Contrato 160.2.075.03-9, de 18/7/2003) ;
b)	um contrato com a empresa Mendes Júnior Trading e Engenharia S.A. para o Ativo Norte - Contrato 160.2.073.03-3, de 18/7/2003;
c)	um contrato com a Construtora Norberto Odebrecht S.A. para o Ativo Sul - Contrato 160.2.074.03-6, de 18/7/2003;
d)	um contrato com a empresa ABB Ltda. para o Ativo Nordeste - Contrato 160.2.019.04-5, de 30/3/2004;
e)	dois contratos com a empresa Techint S.A. (Ativo Nordeste - Contrato 160.2.020.04-6, de 30/3/2004, e Ativo Marlim - Contrato 160.2.048.04-9, de 22/9/2004) ;
f)	um contrato com a UTC Engenharia S.A. para o Ativo Centro - Contrato 160.2.049.04-1, de 22/9/2004.
3.	Esses contratos foram inicialmente fiscalizados no contexto do Fiscobras de 2007 (TC-Processo 012.942/2007-0) , cujo foco era a manutenção e recuperação dos sistemas de produção de óleo e gás natural na região Sudeste.
4.	Já naquela ocasião identificou-se o seguinte achado, constante do relatório que fundamentou o Acórdão 1896/2010-TCU-Plenário:
" (...) 
Os referidos contratos foram objeto de aditivos contratuais, um dos quais comum a todos eles, o qual resultou de pleitos das contratadas, discutidos por um Comitê Diretivo, constituído por membros da Associação Brasileira de Engenharia Industrial - ABEMI e representantes da Petrobras, conforme se observa na Ata da 1ª Reunião do Comitê, realizada em 30/3/2005, na cidade de São Paulo, a qual mereceu aprovação do Jurídico da Petrobras, mediante DIP JURÍDICO/RJ-BC nº 4182/05, de 25/8/2005.
 (...) 
IRREGULARIDADE Nº 31
Classificação: GRAVE COM CONTINUIDADE
Tipo: Medição/ pagamento de serviços não realizados
Área de Ocorrência: CONTRATO Nº Contrato: 160.2.074.03-6
Descrição/Fundamentação: O aditivo 2 alterou o item 1.1.1 do anexo II - Critério de Medição Geral, cuja redação original era: Serviços de Projetos com respectivo Planejamento. Com a modificação, o item 1.1.1 passou a medir apenas Serviços de Projetos, vindo o seu planejamento a ser pago mediante o item 3.1 e 3.1.1 do Anexo II Critério de Medição e Especificação Técnica dos Serviços Eventuais/Diversos.
Conforme consta do DIP JURÍDICO/RJ-BC nº 4182/05, essa alteração é decorrente de um pleito das contratadas. Elas alegavam que, na ocasião da entrega das propostas, as atividades de planejamento de projeto não estavam contempladas no valor da USRP e eram pagas através de um percentual do valor da Autorização de Serviço (AS) de projeto. Assim, como o contrato previa que o planejamento de ASs seria pago em Unidade de Serviço (US) , através dos 1.1 do anexo I PPU Eventuais, não restava dúvidas de que os serviços de planejamento de projeto seriam ressarcidos por US.
Para melhor elucidar a questão, cabe destacar que o contrato prevê 4 tipos de AS (item 6.1.8.3 Anexo II - Geral) : AS para execução de Base de Projeto; AS para execução de Projeto Básico; AS para execução de Projeto Executivo e AS para a execução da obra.
Diferentemente do alegado pela contratada, antes do aditivo 2, constava do item 1.1.1 do anexo II - Critério de Medição Geral, literalmente, que o serviço de projeto consistia no projeto com o seu respectivo planejamento. Já o item 1.1.3 do mesmo anexo II, estabelecia, em separado, serviços de planejamento, mas este se referia tão-somente ao planejamento para AS de execução da obra. Este é o planejamento a ser pago em US (item 1.1 do anexo I PPU Eventuais) , como está literalmente estabelecido no texto do item 1.1.3 do anexo II - Critério de Medição Geral, não havendo que se confundir com o planejamento da AS de projeto.
Nos termos contratuais, o único planejamento a ser pago em separado, mediante a aplicação do item 3.1 do Anexo II Eventuais, é o planejamento para AS de execução da obra. Para as demais ASs, o planejamento porventura existente está incluso no preço do projeto. Antes do aditivo 2, não existia qualquer referência ao pagamento do planejamento das ASs de projeto em US.
 (...) ."
5.	Em função disso, o Tribunal deliberou por constituir um processo apartado para exame dos oito contratos da UNBC. Ao fim, no que tange a essa particular irregularidade, comum a todos os oito contratos das seis empresas, o Tribunal, tendo identificado possível existência de dano aos cofres da estatal, decidiu converter o processo que fora constituído (TC-Processo 022.712/2010-0) em tomada de contas especial, por meio do Acórdão 1.065/2018-Plénario.
6.	Este processo faz parte, portanto, de um conjunto de seis processos de tomadas de contas especiais, conforme representado no quadro abaixo:
	TCE
	Contrato
	Contratada
	Ativo de produção

	Processo 027.029/2018-2
	160.2.072.03-0
	PCP-Engevix
	Marlim

		160.2.075.03-9
		Albacora

	Processo 012.194/2019-0
	160.2.074.03-6
	Odebrecht
	Sul

	Processo 012.195/2019-7
	160.2.019.04-5
	Engevix
	Nordeste

	Processo 012.196/2019-3
	160.2.020.04-6
	Techint
	Nordeste

		160.2.048.04-9
		Marlim

	Processo 012.197/2019-0
	160.2.049.04-1
	UTC
	Centro

	Processo 012.198/2019-6
	160.2.073.03-3
	Mendes Junior
	Norte

7.	A propósito, registro que herdei a relatoria deste processo, em face das declarações de impedimento apresentada pelo Ministro Aroldo Cedraz (peça 44) e de suspeição pelo Ministro Raimundo Carreiro (peça 112) , e a dos demais processos, em função da Questão de Ordem decidida pelo Plenário, em 20/1/2021, no sentido de reuni-los sob a relatoria de um único Ministro, dada a conexão dos processos.
8.	Identificados os responsáveis e apurado o montante do dano aos cofres da Petrobras, a unidade técnica promoveu o necessário contraditório e propôs, ao final, que fossem julgadas irregulares as contas do Sr. Carlos Eugênio Melro Silva da Resurreição, Gerente-Geral da UNBC - Petrobras, do Sr. José Antonio de Figueiredo, Gerente Executivo da Petrobras, e da empresa Techint Engenharia e Construção S.A, condenando-os solidariamente ao pagamento do débito. Sugeriu, ainda, a aplicação da multa do art. 57 da Lei 8.443/1992 e a inabilitação para o exercício de cargo em comissão ou função de confiança aos gestores da Petrobras, e a pena de inidoneidade para a empresa contratada.
9.	O Ministério Público anuiu à proposta da SeinfraPetróleo, discordando, todavia, da aplicação das sanções, por entender ter ocorrido a prescrição da pretensão punitiva.
10.	Antecipo, desde logo, que acompanharei em parte a bem formulada instrução da SeinfraPetróleo, com os oportunos ajustes apresentados pelo Ministério Público, acolhendo essas manifestações como fundamento da deliberação que ofertarei ao Plenário, acrescidas das considerações que ora faço.
11.	Há um vício de finalidade na origem da irregularidade tratada nestes autos.
12.	Sob o argumento de que todos os contratos dos ativos de produção da UNBC estavam com "problemas de performance", as seis empresas contratadas, intermediadas pela Associação Brasileira de Engenharia Industrial (Abemi) , apresentaram à Petrobras 23 pleitos, entre os quais estava a mencionada alteração contratual, com o intuito de promover o equilíbrio econômico e financeiros dos contratos.
13.	Seguramente é inviável, no âmbito deste processo, apurar se os contratos, que eram chamados de "contratões", dada a abrangência de seus escopos, estavam economicamente compatíveis com a dimensão dos seus objetivos.
14.	Tampouco é possível acatar o argumento fatalista, desprovido de comprovação factual, que a ausência de repactuação do contrato poderia ensejar prejuízos incalculáveis à Petrobras.
15.	Revela-se, todavia, inequivocamente antijurídico, o procedimento de incluir, por meio de termo aditivo, cláusula contratual que estabeleceu uma nova forma de retribuição para o planejamento dos serviços de projeto, correspondente a 4% da respectiva Autorização de Serviço (AS) , cuja remuneração já estava prevista no contrato original, de modo a contribuir para a solução do que foi denominado "problemas de performance" dos contratos.
16.	Não é por meio de alteração de cláusula contratual, introduzindo uma duplicidade de pagamento por serviço já previsto, que se deve promover o reequilíbrio econômico e financeiro em contratos com "problemas de performance". A lei estabelece os requisitos e as condições para tal desiderato (art. 65, inc. II, letra "d" da Lei 8.666/1993) .
17.	Quanto ao exame acerca da ocorrência da irregularidade, acolho na íntegra o detalhado exame da SeinfraPetróleo, contido nos parágrafos 37 a 63 da instrução transcrita acima.
18.	Vale dizer, aliás, que a própria Petrobras não tinha dúvida acerca da impossibilidade de pagamento destacado de "planejamento dos serviços de projeto", tanto que a fiscalização da estatal resistia aos pedidos de pagamento desses serviços. Portanto não há que se falar em inexigibilidade de conduta diversa por parte dos gestores. Do gestor era esperado que resguardasse o patrimônio de sua empresa e que interpretasse o contrato de modo a respaldar os procedimentos adotados pela equipe de fiscalização.
19.	Para viabilizar o pleito das empreiteiras foi necessário, então, excluir a palavra "planejamento" que estava associada aos serviços de projeto, conforme previsto no contrato original, para prever que a remuneração de "planejamento de serviços de projeto" passaria a ser realizada de forma destacada, nos termos de cláusula contratual alterada pelo aditivo, sem qualquer prova de que novos serviços tivessem sido agregados à execução contratual, conforme o objetivo alegado pela defesa de propiciar o planejamento integrado das ações previstas nos contratos.
20.	Não há tampouco nos autos qualquer elemento que pudesse comprovar que o pagamento destacado de "planejamento dos serviços de projeto", nos termos do aditivo contratual, tenha evitado impasses, greves e atrasos nos serviços, bem como propiciado a redução dos riscos, conforme defendido pelos responsáveis.
21.	Essa mudança acabou por resultar, de forma inconteste, em dano ao patrimônio da Petrobras, em função da duplicidade de pagamento por um mesmo serviço.
22.	A propósito, esta não é a primeira vez que esta Corte examina o mérito dessa específica irregularidade.
23.	Nos autos do TC-Processo 009.847/2008-7, Fiscobras de 2008, cujo objetivo era fiscalizar os contratos da Petrobras na Bacia de Campos, foi encontrada essa mesma situação no Contrato SAP  4600202457, firmado com a empresa Iesa Equipamentos e Montagens S.A.
24.	Nesse caso, por meio do Acórdão 734/2013-TCU-Plenário, o Tribunal decidiu, entre outras providências, por:
" (...) 
9.2. rejeitar as razões de justificativa apresentadas por Ricardo Abi Ramia da Silva, devido à inclusão, por meio do 5º Termo Aditivo ao Contrato SAP 4600202457, do subitem 1.1.3 do Anexo II - Critério de Medição Geral, estabelecendo, indevidamente, remuneração pelo serviço de "planejamento de projeto";
 (...) 
9.12. aplicar a Ricardo Abi Ramia da Silva multa individual no valor de R$ 20.000,00 (vinte mil reais) , com a fixação do prazo de 15 (quinze) dias, a contar da notificação, para comprovar, perante o Tribunal, o recolhimento da dívida aos cofres do Tesouro Nacional, atualizada monetariamente desde a data do presente acórdão até a do efetivo recolhimento, se for paga após o vencimento, na forma da legislação em vigor; 
 (...) 
9.16. determinar à Petrobras que:
9.16.1. adote, no prazo de 60 (sessenta) dias, as medidas necessárias com vistas a ser ressarcida dos valores pagos à contratada a título de serviços de planejamento para execução da obra, os quais estavam incluídos nos serviços de planejamento, quando da execução do Contrato SAP 4600202457, firmado com a empresa Iesa Engenharia, Equipamentos e Montagens Ltda.;"
25.	Essa decisão, a despeito de ter sido objeto de Embargos de Declaração (Acórdão 3418/2013-TCU-Plenário) , de Pedido de Reexame (Acórdão 332/2015-TCU-Plenário) e de novos Embargos de Declaração (Acórdão 1389/2015-TCU-Plenário) , não sofreu alteração no que se refere a esses dispositivos, a não ser a redução da multa aplicada ao dirigente da Petrobras em face de ter sido elidida uma outra irregularidade da responsabilidade do Sr. Ricardo Abi Ramia da Silva.
26.	O monitoramento dessa decisão (TC-Processo 031.224/2015-6) constatou que o gestor recolheu a multa a ele infligida e que a Petrobras acionou judicialmente a Iesa, mediante a propositura de ação judicial no Tribunal de Justiça do Rio de Janeiro (processo 0119281-83.2016.8.19.000, distribuído em 11/04/2016, para a 21ª Vara Cível) .
27.	Curioso destacar, ademais, que a Iesa se utilizou exatamente do fato de a Petrobras ter aditivado os contratos firmados pela Unidade de Exploração e Produção da Bacia de Campos - UNBC, tal como o ora em análise, para justificar o seu pleito ao Gerente-Geral da Unidade de Negócios de Exploração e Produção do RJ.
28.	Esse desfecho revela o entendimento definitivo desta Corte acerca da ilegalidade do procedimento. Assim, dado o precedente idêntico, e em face de tudo o que foi apurado nestes autos, considero que a irregularidade e o consequente dano causado estão sobejamente comprovados.
29.	Aduzo que quatro TCEs decorrentes do retromencionado Acórdão 1065/2018-TCU-Plenário, que apuram a ocorrência dos mesmos fatos em outros contratos da UNBC, foram recentemente julgadas irregulares (Acórdãos 606/2021, 728/2021, 806/2021 e 862/2021, todos do Plenário) .
30.	No que tange à atribuição de responsabilidades, entendo necessário, em primeiro lugar, avaliar a eventual ocorrência de prescrição.
31.	Registro que os responsáveis arrolados nesta TCE suscitam, como argumento de defesa, a decisão proferida pelo Supremo Tribunal Federal - STF no Recurso Extraordinário - RE 636.886, oportunidade em que foi fixada, em repercussão geral, a tese de que "é prescritível a pretensão de ressarcimento ao erário fundada em decisão de Tribunal de Contas" (Tema 899) , bem como sugerem a aplicação do Lei 9.873/1999 como marco para a apuração da prescrição.
32.	Lembro, entretanto, que a decisão do STF ainda não transitou em julgado e encontra-se na fase de apreciação de embargos de declaração opostos pela Advocacia-Geral da União. Isso significa que, além da necessidade de modular adequadamente os efeitos daquela decisão, existem pontos a serem aclarados antes de poder ser aplicada a tese fixada no RE, tais como, entre outros: (i) a aplicação prospectiva ou não do novo entendimento, (ii) o marco legal a ser empregado para discussão da matéria e o prazo prescricional a ser considerado, (iii) o termo inicial para contagem do prazo a ser adotado e (iv) a existência ou não de marcos interruptivos ou suspensivos e de prescrição intercorrente.
33.	Além disso, o caso concreto tratado no RE diz respeito à fase de execução judicial de deliberação do Tribunal de Contas, tanto assim que, para deslindá-lo, foi necessária a aplicação da Lei 6.830/1980, a Lei de Execuções Fiscais, diploma legal evidentemente inaplicável à fase que antecede a formação do título executivo extrajudicial, caracterizada pela atuação do órgão de controle externo até a prolação do acórdão, em que se encontra o presente processo.
34.	Assim, por não ser possível extrapolar os parâmetros normativos empregados pelo STF para solução do problema enfrentado no RE 636.886, e dada a imprescindibilidade da fixação definitiva de orientações acerca da aplicação do Tema 899, o que só acontecerá com o julgamento dos embargos de declaração opostos naquele Extraordinário, inclino-me, até que isso ocorra, a manter a interpretação adotada pela Corte Suprema no Mandado de Segurança - MS 26.210,  oportunidade em que foi fixada tese da imprescritibilidade das ações de ressarcimento ao erário, e na Súmula TCU 282, cujo conteúdo é no mesmo sentido.
35.	No que tange à prescrição da pretensão punitiva, também do mesmo modo, ante a ausência de melhores definições e por considerar que o desfecho desse imbróglio jurídico haverá de adotar critérios uniformes para a punição e para o ressarcimento, apego-me ao vigente entendimento firmado por esta Casa, por meio do Acórdão 1441/2016-TCU-Plenário, em incidente de uniformização de jurisprudência, a respeito da prescrição da pretensão punitiva.
36.	No caso em análise, a unidade técnica defende a inocorrência da prescrição punitiva, por considerar que o marco inicial deve ser a assinatura do aditivo contratual em 2005 e que houve interrupção do prazo em face da oitiva autorizada por despacho em 03/4/2014 (data corrigida) nos autos do TC-Processo 022.712/2010-0 (p.119) .
37.	Divergindo quanto à forma de apuração, o Ministério Público defende ter havido a   prescrição da possibilidade de punição, pois os danos ocorreram em 31/12/2008 e 31/10/2009 e a citação só foi ordenada em 06/11/2019 (peça 106) . 
38.	Alerta, ademais, acaso a proposta na SeinfraPetróleo seja acatada, que apenas a contratante foi chamada em oitiva e que "... o prazo prescricional ainda teria continuado a transcorrer com relação aos gestores da Petrobras, que não se confundem com a estatal para fins de responsabilização."
39.	De fato, o despacho de 03/4/2014 determinou a oitiva apenas da Petrobras e das empresas então contratadas e tinha por objetivo obter justificativas para a inclusão de pagamento de serviço já constante no contrato original.
40.	Assim, considerando que o direito foi violado, nos termos do art. 189 do Código Civil, com a assinatura do termo aditivo ilegal em 26/9/2005, e que os gestores da Petrobras só foram chamados aos autos por meio da citação autorizada em 06/11/2019 (peça 106) , entendo que ocorreu a prescrição da pretensão punitiva em relação aos dois dirigentes da Petrobras.
41.	Mantém-se, todavia, a reponsabilidade dos Srs. Carlos Eugênio Melro Silva da Resurreição e José Antonio de Figueiredo pela reparação do dano causado à empresa estatal, em solidariedade com a contratada, nos termos da Súmula TCU 282. Eles foram os responsáveis por aprovar e assinar o termo aditivo inquinado da irregularidade tratada neste processo.
42.	No que tange à contratada, a Techint, tendo ocorrido a interrupção da prescrição punitiva em face de ter sido chamada aos autos do TC-Processo 022.712/2010-0 para responder pela específica irregularidade aqui examinada, antes do decurso do prazo de dez anos, julgo que permanece íntegro o direito do Estado de lhe aplicar as sanções cabíveis, na forma do Acórdão 1441/2016-TCU-Plenário. Afora a condenação em débito, solidariamente, com os gestores da Petrobras, por ser a beneficiária dos pagamentos indevidos.
43.	 Assim sendo, com esses ajustes, concordo com as análises contidas nos autos acerca da identificação dos responsáveis e de suas responsabilidades. Tem razão o Ministério Público, ademais, sobre o descabimento da pena de inidoneidade para a empresa contratada. Também procede o alerta feito pela Procuradoria acerca da possibilidade de aplicação da sanção de multa do art. 57 da Lei 8.443/1992 à empreiteira.
	Ante todo o exposto, submeto ao Plenário a anexa minuta de acórdão.
TCU, Sala das Sessões Ministro Luciano Brandão Alves de Souza, em 5 de maio de 2021.
JORGE OLIVEIRA 
Relator